---
title: "1일차 실습 #2. 마크다운과 Quarto 문서 만들기"
author: "최용진"
date: today
format:
  html:
    toc: true
    toc-depth: 2
    number-sections: true
    code-fold: show
    embed-resources: true
lang: ko
execute:
  warning: false
  message: false
---

이 실습의 목표는 빈 폴더에서 시작해 렌더링되는 Quarto 문서 하나를 완성하는 것입니다. 코드 실행보다는 문서의 뼈대를 손에 익히는 데 초점을 둡니다.

| Part | 내용 | 소요 시간 |
|---|---|---|
| Part 1 | 문서 만들고 렌더링하기 | 5분 |
| Part 2 | 마크다운 문법으로 본문 작성 | 10분 |
| Part 3 | 출력 형식 바꾸기 (선택사항) | 5분 |

***

<br>

# Initial setting

실습 폴더를 만들고 그 안에서 작업합니다. Positron에서 `File > Open Folder`로 이 폴더를 열어두면 이후의 상대 경로가 모두 이 위치를 기준으로 해석됩니다.

```{r}
if (!requireNamespace("pacman", quietly = TRUE)) install.packages("pacman")

pacman::p_load(here, quarto)

dir.create(here("output"), showWarnings = FALSE)
out <- "output/"
```

<br>

# Part 1. 문서 만들고 렌더링하기

## Task 1. 새 문서 만들기

Positron에서 새 파일을 만들고 `report.qmd`로 저장합니다. 파일 맨 위에 아래 YAML 헤더를 넣습니다.

- `title`, `author`, `date`: 문서 위쪽에 표시되는 정보
- `date: today`: 렌더링하는 날짜를 자동으로 입력
- `lang: ko`: 목차 제목과 그림 번호를 한국어로 표시
- `toc: true`: 목차 생성
- `embed-resources: true`: 그림과 CSS를 HTML 파일 하나에 포함

``` yaml
---
title: "나의 첫 Quarto 문서"
author: "홍길동"
date: today
lang: ko
format:
  html:
    toc: true
    number-sections: true
    embed-resources: true
---
```

아래 코드를 실행하면 실습용 `report.qmd`가 만들어집니다. 직접 타이핑해도 됩니다.

```{r}
writeLines(c(
  '---',
  'title: "나의 첫 Quarto 문서"',
  'author: "홍길동"',
  'date: today',
  'lang: ko',
  'format:',
  '  html:',
  '    toc: true',
  '    number-sections: true',
  '    embed-resources: true',
  '---',
  '',
  '## 배경',
  '',
  '여기에 본문을 작성합니다.'
), here("report.qmd"))
```

<br>

## Task 2. 렌더링하기

`report.qmd`를 열어둔 상태에서 `Cmd/Ctrl + Shift + K`를 누릅니다. 렌더링이 끝나면 뷰어 창에 결과가 나타납니다.

터미널에서 실행할 수도 있습니다.

``` bash
quarto render report.qmd
```

**결과 읽는 법.** 같은 폴더에 `report.html`이 생성되었는지 확인합니다. 브라우저에서 열었을 때 제목, 저자, 날짜가 위쪽에 표시되고 왼쪽에 목차가 보이면 성공입니다. 오류가 나면 메시지의 줄 번호를 확인합니다. 이 단계의 오류는 대부분 YAML의 들여쓰기나 콜론 뒤 공백 문제입니다.

::: {.callout-note collapse="true"}
## 미리보기를 켜두고 작업하기

`quarto preview report.qmd`를 실행하면 저장할 때마다 결과가 자동으로 갱신됩니다. 작업 중에는 이 방식이 편하고, 끝낼 때는 터미널에서 `Ctrl + C`로 중단합니다.
:::

<br>

# Part 2. 마크다운 문법으로 본문 작성

`report.qmd`의 `## 배경` 아래를 지우고 다음 내용을 차례로 채워 넣습니다. 하나를 넣을 때마다 저장하고 결과를 확인하는 편이 익히기 좋습니다.

## Task 3. 제목과 문단

절 제목은 `##`, 소제목은 `###`으로 씁니다. 문단은 빈 줄로 구분하고, 문단 안에서 줄만 바꾸려면 줄 끝에 백슬래시를 둡니다.

```` markdown
## 배경

첫 번째 문단입니다.

두 번째 문단입니다.\
백슬래시로 줄을 바꾼 같은 문단입니다.
````

**결과 읽는 법.** 빈 줄 없이 줄만 바꾼 두 줄이 한 줄로 이어져 표시되면 정상입니다. 마크다운은 줄바꿈이 아니라 빈 줄로 문단을 나눕니다.

<br>

## Task 4. 목록과 강조

순서 없는 목록은 `-`, 순서 있는 목록은 `1.`로 시작합니다. 중첩할 때는 상위 항목의 글자가 시작되는 위치에 맞춰 들여씁니다.

```` markdown
### 분석 절차

1. 데이터 불러오기
1. 전처리
1. 모형 적합
   - 단순 모형
   - 공변량 통제 모형

결과는 **처치집단**에서 더 크게 나타났고, *통제집단*과의 차이는 유의했습니다.
````

**결과 읽는 법.** 순서 있는 목록을 모두 `1.`로 적어도 1, 2, 3으로 렌더링됩니다. 번호는 원문이 아니라 렌더링 시점에 다시 매겨집니다.

<br>

## Task 5. 표

세로줄로 칸을 나누고 두 번째 줄에 구분선을 둡니다. 구분선의 콜론 위치가 정렬을 정합니다.

```` markdown
| 변수 | 정의 | 평균 |
|:-----|:----:|-----:|
| age  | 응답자 연령 | 25.8 |
| educ | 교육 연수   | 10.3 |
````

**결과 읽는 법.** 원문에서 세로줄이 정확히 맞지 않아도 렌더링됩니다. 표가 그대로 텍스트로 나온다면 구분선(`|---|`) 줄이 빠진 것입니다.

<br>

## Task 6. 링크, 각주, 콜아웃

```` markdown
자세한 내용은 [Quarto 문서](https://quarto.org)를 참고합니다.

표본은 614명입니다.^[결측이 있는 사례는 제외했습니다.]

::: {.callout-note}
## 참고

콜아웃은 본문에서 떼어 눈에 띄게 두는 상자입니다.
:::
````

**결과 읽는 법.** 각주 번호를 누르면 문서 맨 아래로 이동합니다. 콜아웃이 상자로 보이지 않고 `:::`가 그대로 나온다면 여는 줄과 닫는 줄의 콜론 개수가 다르거나 앞뒤 빈 줄이 없는 경우입니다.

<br>

## Task 7. 수식

인라인 수식은 `$` 하나, 별행 수식은 `$$` 두 개로 감쌉니다.

```` markdown
처치효과는 $\tau = E[Y(1) - Y(0)]$ 로 정의합니다.

$$
\hat{\tau} = \bar{Y}_{\text{treated}} - \bar{Y}_{\text{control}}
$$
````

**결과 읽는 법.** 수식이 렌더링되지 않고 달러 기호가 그대로 보이면, 달러 기호와 수식 사이에 공백이 들어갔는지 확인합니다.

<br>

# Part 3. 출력 형식 바꾸기 (선택사항)

## Task 8. Word 문서로 내보내기

YAML의 `format` 아래에 `docx`를 추가합니다.

``` yaml
format:
  html:
    toc: true
    embed-resources: true
  docx: default
```

터미널에서 실행합니다.

``` bash
quarto render report.qmd
```

**결과 읽는 법.** `report.html`과 `report.docx`가 함께 생성됩니다. 하나만 필요하면 `--to docx`를 붙입니다. Word 파일에서는 목차 설정 같은 HTML 전용 옵션이 무시되는데, 오류가 아니라 그 형식이 지원하지 않는 옵션이기 때문입니다.

::: {.callout-warning}
## PDF를 시도하는 경우

`format: pdf`는 LaTeX을 필요로 합니다. 설치되어 있지 않다면 터미널에서 `quarto install tinytex`를 먼저 실행해야 하며, 첫 실행은 몇 분이 걸릴 수 있습니다. 한글이 포함된 문서라면 `pdf-engine: xelatex`과 `mainfont` 지정이 함께 필요합니다.
:::

<br>

# 정리

이번 실습에서 확인한 것은 다음과 같습니다.

- YAML 헤더가 문서의 형식과 설정을 담당하며, 들여쓰기와 콜론 뒤 공백이 규칙이라는 점
- 문단은 줄바꿈이 아니라 빈 줄로 나뉜다는 점
- 목록의 번호와 표의 정렬은 원문이 아니라 렌더링 시점에 결정된다는 점
- `format`만 바꾸면 같은 원고에서 다른 형식이 생성된다는 점

## 응용 과제

1. `toc-location: left`와 `theme: cosmo`를 추가하고 결과가 어떻게 달라지는지 확인해보세요.
2. 절 제목에 `{.unnumbered}`를 붙여 특정 절만 번호에서 제외해보세요.
3. 콜아웃 유형을 `tip`, `warning`, `important`로 바꿔가며 표시를 비교해보세요.
