---
title: "1일차 3강 실습. 트리, 배깅과 랜덤 포레스트, 부스팅"
author: "최용진(런던위생열대의학대학원, Yongjin.Choi@lshtm.ac.uk)"
date: today
format:
  html:
    toc: true
    toc-depth: 3
    code-fold: show
    code-summary: "코드 보기"
    code-tools: true
execute:
  warning: false
  message: false
  cache: true
---

이번 실습에서는 앞선 실습과 같은 Oregon Health Insurance Experiment(OHIE) 데이터를 활용해 트리 기반 방법을 차례로 구현합니다.

1. `rpart()`로 의사결정 트리를 실행하고 결과를 읽습니다.
2. 부트스트랩 표본에 트리를 여러 번 적합해 배깅을 직접 구현하고, `ranger`로 랜덤 포레스트를 실행합니다.
3. 잔차에 약한 학습기를 반복해서 쌓는 방식으로 부스팅을 직접 구현하고, 그래디언트 부스팅과 XGBoost 알고리즘을 실행합니다

배깅과 부스팅을 손으로 구현할 때 기본 단위가 되는 것이 의사결정 트리를 구현하는 함수인 `rpart()`입니다. 그래서 Part 1에서는 `rpart()`의 사용법을 먼저 익히고 넘어가겠습니다. Part 2와 3이 이번 실습의 초점이고, 실습 시간이 짧기 때문에 의사결정 트리는 깊이 파고들지 않고 간략히 소개만 하겠습니다. 결과변수는 이번에도 복용 중인 처방약의 개수(`rx_num_mod_6m`)입니다.

::: {.callout-note appearance="simple"}
## 실습을 진행하는 방법

앞 세션의 실습과 동일한 방식으로 진행합니다. 각 Task마다 `_____`로 비어 있는 코드 블록이 있습니다. 바로 위의 설명 글에 필요한 정보가 모두 들어 있으니, 빈칸을 채운 뒤 `Ctrl`(`Cmd`) + `Shift` + `Enter`로 블록 전체를 실행하세요. 그 아래에 완성된 코드와 결과가 이어집니다.

앞 블록에서 만든 객체를 뒤에서 계속 사용하므로 반드시 위에서부터 순서대로 실행해야 합니다. 5분 이상 막히면 강사나 조교에게 질문해서 해결하고 넘어가세요. `(선택사항)`은 시간이 남을 때 진행하는 과제입니다.
:::

***

# 데이터 준비

아래 코드를 실행하세요. 데이터를 불러오고 변수를 정리한 뒤 훈련 데이터와 테스트 데이터로 나눕니다.

이번 실습에서는 아래 객체를 계속 사용합니다.

  - `train_data`, `test_data`: 결과변수를 포함한 데이터프레임
  - `y_train`, `y_test`: 결과변수 벡터
  - `x_train`, `x_test`: 예측변수 데이터프레임
  - `form`: `rx_num ~ .` 공식


```{r}
library(dplyr)
library(tidyr)
library(tibble)
library(ggplot2)
library(rpart)
library(rpart.plot)
library(ranger)

file_path <- "ohie_all6m.rds"
if (!file.exists(file_path)) {
  download.file(
    "https://raw.githubusercontent.com/TheYongjinChoi/kapae2026-exercise/main/ohie_all6m.rds", file_path, mode = "wb"
  )
}

ohie <- readRDS(file_path)

if (inherits(ohie, "data.table")) ohie <- as.data.frame(ohie)

required_vars <- c(
  "rx_num_mod_6m",
  "treatment_descriptive",
  "female_6m", "birthyear_6m", "edu_6m", "employ_6m",
  "hhsize_6m", "num19_6m", "live_alone_6m", "live_partner_6m",
  "hhinc_pctfpl_6m",
  "ins_any_6m", "ins_ohp_6m", "ins_medicare_6m", "ins_employer_6m",
  "ins_months_6m",
  "health_gen_6m", "health_chg_6m", "happiness_6m",
  "baddays_phys_6m", "baddays_ment_6m", "baddays_tot_6m",
  "dep_sad_6m", "dep_interest_6m",
  "dia_dx_6m", "ast_dx_6m", "hbp_dx_6m", "emp_dx_6m", "ami_dx_6m",
  "chf_dx_6m", "dep_dx_6m", "chl_dx_6m", "kid_dx_6m",
  "doc_any_6m", "doc_num_mod_6m", "er_any_6m", "er_num_mod_6m",
  "hosp_num_mod_6m", "usual_place_6m", "usual_doc_6m", "usual_clinic_6m",
  "need_med_6m", "need_rx_6m", "need_dent_6m",
  "cost_any_owe_6m", "cost_borrow_6m", "smk_ever_6m", "smk_curr_6m"
)

model_df <- ohie |>
  select(all_of(required_vars)) |>
  transmute(
    rx_num        = as.numeric(rx_num_mod_6m),

    treatment     = factor(treatment_descriptive),

    female        = as.integer(female_6m),
    age           = 2009 - as.numeric(birthyear_6m),
    edu           = factor(edu_6m),
    employed      = as.integer(employ_6m),
    hh_size       = as.numeric(hhsize_6m),
    num_child     = as.numeric(num19_6m),
    live_alone    = as.integer(live_alone_6m),
    live_partner  = as.integer(live_partner_6m),
    income_fpl    = as.numeric(hhinc_pctfpl_6m),

    insured       = as.integer(ins_any_6m),
    ins_ohp       = as.integer(ins_ohp_6m),
    ins_medicare  = as.integer(ins_medicare_6m),
    ins_employer  = as.integer(ins_employer_6m),
    ins_months    = as.numeric(ins_months_6m),

    health_gen    = as.numeric(health_gen_6m),
    health_chg    = as.numeric(health_chg_6m),
    happiness     = as.numeric(happiness_6m),
    baddays_phys  = as.numeric(baddays_phys_6m),
    baddays_ment  = as.numeric(baddays_ment_6m),
    baddays_tot   = as.numeric(baddays_tot_6m),
    dep_sad       = as.numeric(dep_sad_6m),
    dep_interest  = as.numeric(dep_interest_6m),

    dx_diabetes   = as.integer(dia_dx_6m),
    dx_asthma     = as.integer(ast_dx_6m),
    dx_bp         = as.integer(hbp_dx_6m),
    dx_copd       = as.integer(emp_dx_6m),
    dx_heart      = as.integer(ami_dx_6m),
    dx_chf        = as.integer(chf_dx_6m),
    dx_depression = as.integer(dep_dx_6m),
    dx_chol       = as.integer(chl_dx_6m),
    dx_kidney     = as.integer(kid_dx_6m),

    doc_any       = as.integer(doc_any_6m),
    doc_visits    = as.numeric(doc_num_mod_6m),
    er_any        = as.integer(er_any_6m),
    er_visits     = as.numeric(er_num_mod_6m),
    hosp_visits   = as.numeric(hosp_num_mod_6m),
    usual_place   = as.integer(usual_place_6m),
    usual_doc     = as.integer(usual_doc_6m),
    usual_clinic  = as.integer(usual_clinic_6m),
    need_med      = as.integer(need_med_6m),
    need_rx       = as.integer(need_rx_6m),
    need_dent     = as.integer(need_dent_6m),

    owe_money     = as.integer(cost_any_owe_6m),
    borrowed      = as.integer(cost_borrow_6m),
    smoke_ever    = as.integer(smk_ever_6m),
    smoke_curr    = as.numeric(smk_curr_6m)
  ) |>
  drop_na()

set.seed(123)

train_id <- sample(1:nrow(model_df), size = round(0.80 * nrow(model_df)))

train_data <- model_df[train_id, ]
test_data  <- model_df[-train_id, ]

y_train <- train_data$rx_num
y_test  <- test_data$rx_num

x_train <- train_data |> select(-rx_num)
x_test  <- test_data  |> select(-rx_num)

form <- as.formula("rx_num ~ .")

cat("훈련 표본:", nrow(train_data), "\n")
cat("테스트 표본:", nrow(test_data), "\n")
cat("예측변수 개수:", ncol(model_df) - 1, "\n")
```

<br>


# Part 1. 의사결정 트리

## Task 1-1. 트리 적합과 시각화

`rpart()` 함수를 사용해 훈련 데이터에 의사결정 트리를 적합합니다.

  - 첫 번째 인수인 공식에 `rx_num ~ .`을 설정합니다.
  - `data`에 학습에 사용할 훈련 데이터인 `train_data`를 지정합니다.
  - `method = "anova"`: 결과변수가 연속형일 때 지정합니다. 분할 기준으로 잔차제곱합을 사용합니다. 결과변수가 범주형이라면 `"class"`를 지정하고 불순도를 기준으로 나눕니다.
  - 학습된 결과를 `tree_basic`에 저장합니다.
  - 잎의 개수는 `sum(tree_basic$frame$var == "<leaf>")`로 확인합니다. `$frame`은 트리의 각 노드 정보를 담은 데이터프레임이고, `var` 열이 `"<leaf>"`인 행이 잎입니다.

이어서 `rpart.plot()` 함수로 트리를 시각화합니다.

  - 첫 번째 인수로 훈련된 모델인 `tree_basic`을 지정합니다.
  - `type = 2`: 분할 조건을 노드 아래에 표시하는 옵션입니다.
  - `extra = 101`: 각 노드의 관측치 수와 비율을 함께 표시하는 옵션입니다.
  - `fallen.leaves = TRUE`: 잎을 같은 높이에 정렬해 구조를 읽기 쉽게 합니다.

```{r}
#| eval: false

# 아래의 결과를 복제하는 코드 작성
tree_basic <- _____(
  rx_num ~ .,
  data = _____,
  method = _____
)

cat("잎의 개수:", sum(tree_basic$frame$var == "<leaf>"), "\n")

# 훈련된 트리 시각화
_____(
  _____,
  type = 2,
  extra = 101,
  fallen.leaves = TRUE
)
```

```{r}
#| echo: false

tree_basic <- rpart(
  rx_num ~ .,
  data = train_data,
  method = "anova"
)

cat("잎의 개수:", sum(tree_basic$frame$var == "<leaf>"), "\n")

# 훈련된 트리 시각화
rpart.plot(
  tree_basic,
  type = 2,
  extra = 101,
  fallen.leaves = TRUE
)
```

각 박스는 노드를 의미합니다. 노드 안에 표시된 텍스트의 첫 줄은 그 노드의 예측값을 의미합니다. 우리가 예측하려는 결과변수가 복용 중인 처방약의 개수 `rx_num`이므로 해당 집단의 평균 처방약 개수를 의미합니다.그  아래 `n=xxxx xx%` 형식의 숫자는 관측치 수와 전체 대비 비율입니다.

각 노드에서 분할 조건이 참이면 왼쪽, 거짓이면 오른쪽으로 내려갑니다. 맨 위에 오는 변수가 예측 오차를 가장 많이 줄인 변수입니다.

::: {.callout-note}
## 참고: 기본 정지 규칙

`rpart()`는 아무것도 지정하지 않으면 기본 정지 규칙을 적용합니다. 노드의 관측치가 20개 미만이면 나누지 않고(`minsplit = 20`), 분할로 인한 오차 감소가 1% 미만이면 멈춥니다(`cp = 0.01`). 즉 기본값 자체가 이미 상당히 보수적인 트리를 만듭니다. 뒤에서 배깅과 부스팅을 구현할 때는 이 값들을 직접 바꿔 가며 트리의 복잡도를 조절합니다.
:::

<br>


## Task 1-2. 예측과 평가

`predict()` 함수에 학습된 모델과 테스트 데이터를 입력해 예측값을 계산합니다.

  - 첫 번째 인수로 `tree_basic`을 불러옵니다.
  - `newdata`에 테스트 데이터를 지정합니다. `glmnet`과 달리 데이터프레임을 그대로 넣습니다.
  - 계산한 예측값을 `pred_tree`에 저장합니다.

다음으로 실제값과 예측값의 차이를 RMSE로 계산해 `rmse_tree`에 저장합니다. 같은 방식으로 훈련 데이터에 대한 RMSE도 계산해 `rmse_tree_train`에 저장합니다. 훈련 RMSE와 테스트 RMSE를 나란히 보면 과적합 여부를 판단할 수 있습니다.

```{r}
#| eval: false

# 아래의 결과를 복제하는 코드 작성
pred_tree       <- predict(_____, newdata = _____)
pred_tree_train <- predict(tree_basic, newdata = _____)

rmse_tree       <- _____(_____((y_test  - _____)^2))
rmse_tree_train <- sqrt(mean((y_train - _____)^2))

cat(
  "단일 트리  훈련 RMSE:", round(rmse_tree_train, 3), "\n",
  "단일 트리  테스트 RMSE:", round(rmse_tree, 3), "\n"
)
```

```{r}
#| echo: false

pred_tree       <- predict(tree_basic, newdata = test_data)
pred_tree_train <- predict(tree_basic, newdata = train_data)

rmse_tree       <- sqrt(mean((y_test  - pred_tree)^2))
rmse_tree_train <- sqrt(mean((y_train - pred_tree_train)^2))

cat(
  "단일 트리  훈련 RMSE:", round(rmse_tree_train, 3), "\n",
  "단일 트리  테스트 RMSE:", round(rmse_tree, 3), "\n"
)
```

<br>


## Task 1-3. (선택사항) 최대 트리와 가지치기

정지 규칙을 풀어 트리를 최대한 키운 뒤 교차검증으로 다시 줄여 봅니다. 하이퍼파라미터는 `rpart.control()` 안에서 설정하고 이를 `control`에 넘깁니다.

  - 복잡도 패널티 `cp`를 `0.0001`로 설정해 거의 0에 가깝게 낮춥니다. 이렇게 하면 오차를 조금이라도 줄이는 분할은 모두 허용됩니다.
  - `minsplit`은 `10`으로 설정합니다. 노드에 관측치가 10개만 있어도 나눕니다.
  - `xval`은 교차검증 겹의 수를 정하는 인수입니다. `10`으로 설정해 10겹 교차검증을 수행합니다.
  - 결과를 `tree_full`에 저장합니다.

교차검증을 설정하면 그 결과가 `tree_full$cptable`에 저장됩니다. `cptable`은 `rpart`가 트리를 키우면서 남긴 기록으로, 행 하나가 트리 크기 하나에 대응하고 열은 다음과 같습니다.

  - `CP`: 복잡도 파라미터
  - `nsplit`: 분할 횟수
  - `rel error`: 훈련 데이터 오차
  - `xerror`: 교차검증 오차
  - `xstd`: 교차검증 오차의 표준오차

여기서 가지치기의 기준이 되는 것은 `xerror`입니다. 훈련 데이터로 계산하는 `rel error`는 트리가 커질수록 계속 줄어들지만, 교차검증으로 계산하는 `xerror`는 어느 지점에서 최소가 된 뒤 다시 커집니다. 그 반등 지점이 과적합이 시작되는 곳이므로, `cptable`에서 `xerror`가 가장 작은 행의 `CP` 값을 찾아 그 값으로 가지를 잘라 내겠습니다.

  - 벡터에서 최솟값의 위치를 반환하는 `which.min()`으로 `tree_full$cptable`에서 `xerror`가 최소인 행 번호를 찾습니다.
  - 그 행의 `"CP"` 열 값을 꺼내 `best_cp`에 저장합니다.
  - `prune()` 함수에 `tree_full`과 `cp = best_cp`를 넣어 가지치기를 수행하고, 결과를 `tree_pruned`에 저장합니다.


```{r}
#| eval: false

# 아래의 결과를 복제하는 코드 작성
set.seed(123)

tree_full <- _____(
  rx_num ~ .,
  data = train_data,
  method = "anova",
  control = rpart.control(
    cp = _____,
    minsplit = _____,
    xval = _____
  )
)

best_cp <- _____$_____[
  _____(tree_full$cptable[, "xerror"]), "CP"
]

tree_pruned <- _____(tree_full, cp = _____)

pred_pruned <- _____(tree_pruned, newdata = test_data)
rmse_pruned <- _____(_____((_____ - _____)^2))

cat(
  "선택된 cp:", signif(best_cp, 4), "\n",
  "최대 트리 잎:", sum(tree_full$frame$var == "<leaf>"), "\n",
  "가지치기 후 잎:", sum(tree_pruned$frame$var == "<leaf>"), "\n",
  "가지치기 후 테스트 RMSE:", round(rmse_pruned, 3), "\n"
)
```

```{r}
#| echo: false

set.seed(123)

tree_full <- rpart(
  rx_num ~ .,
  data = train_data,
  method = "anova",
  control = rpart.control(
    cp = 0.0001,
    minsplit = 10,
    xval = 10
  )
)

best_cp <- tree_full$cptable[
  which.min(tree_full$cptable[, "xerror"]), "CP"
]

tree_pruned <- prune(tree_full, cp = best_cp)

pred_pruned <- predict(tree_pruned, newdata = test_data)
rmse_pruned <- sqrt(mean((y_test - pred_pruned)^2))

cat(
  "선택된 cp:", signif(best_cp, 4), "\n",
  "최대 트리 잎:", sum(tree_full$frame$var == "<leaf>"), "\n",
  "가지치기 후 잎:", sum(tree_pruned$frame$var == "<leaf>"), "\n",
  "가지치기 후 테스트 RMSE:", round(rmse_pruned, 3), "\n"
)
```

<br>


# Part 2. 배깅과 랜덤 포레스트

배깅(bagging)은 부트스트랩 표본마다 트리를 적합한 뒤 그 예측을 평균내는 방법입니다. Breiman은 1996년 논문([링크](https://link.springer.com/article/10.1007/BF00058655))에서 배깅을 제안하면서, 의사결정 트리가 훈련 데이터의 작은 변화에도 예측이 크게 달라진다는 문제를 출발점으로 삼았습니다. 이 불안정성은 알고리즘 자체의 무작위성 때문이 아니라 훈련된 트리가 데이터의 작은 변화에도 민감하게 반응하기 때문입니다.

## Task 2-1. 배깅 직접 구현

여기서는 배깅의 원리를 이해하기 위해 패키지에 맡기지 않고 직접 구현합니다. 다음의 세 가지 단계를 차례로 실행해보겠습니다.

  - 훈련 데이터에서 부트스트랩 표본을 여러 개 뽑습니다(복원추출).
  - 각 표본에 트리를 하나씩 적합합니다.
  - 개별 트리의 예측을 평균 내어 최종 예측을 만듭니다.

**1단계. 부트스트랩 표본과 개별 트리 학습**

먼저 부트스트랩 표본을 만들고 트리를 학습시킵니다. 이 과정은 `for` 루프로 반복합니다. `for` 루프는 같은 작업을 정해진 횟수만큼 반복하는 구문으로 `for (b in 1:n_bag) { ... }`라고 쓰면 중괄호 안의 코드가 `n_bag`번 실행되며 그때마다 변수 `b`에 1부터 `n_bag`까지의 값이 차례로 들어갑니다. 이 `b`를 인덱스로 써서 각 트리를 리스트의 서로 다른 칸에 저장합니다.

  - `30`회 반복해서 훈련. 반복할 횟수로 `30`을 지정하고, 이걸 n_bag에 저장.
  - 매 회차마다 예측 결과를 저장하기 위해 `fits`에 빈 리스트를 저장해 둡니다.
  - `sample()` 함수로 훈련 데이터의 행 번호를 무작위로 뽑아 `idx`에 저장합니다. 숫자를 뽑을 대상을 지정하는 첫 번째 인수에 `seq_len(nrow(train_data))`을 설정해 훈련데이터에서 가능한 모든 행 번호를 나열하고, 두 번째 인수에 뽑을 개수로 `nrow(train_data)`를 지정합니다. `replace = TRUE`로 복원추출해야 부트스트랩이 됩니다.
  - `idx`에는 이번 회차에 뽑힌 행 번호가 담겨 있습니다. 이를 `train_data[idx, ]`처럼 행 인덱스로 넣어 회차별 부트스트랩 표본을 만들고 `boot`에 저장합니다.
  - 각 회차에서 `rpart()`로 트리를 적합해 `fits[[b]]`에 저장합니다. `fits`의 `b`번째 자리에 훈련된 트리를 넣는다는 뜻이므로, 루프가 끝나면 `fits`에는 30개의 트리가 담기게 됩니다.
    - 모형식은 앞에서 저장해 둔 수식 객체 `form`으로 설정하고, 데이터는 해당 회차의 부트스트랩 표본인 `boot`로 설정합니다.
    - `rpart()`의 하이퍼파라미터를 정하는 `control` 인수는 아래와 같이 설정해 분산이 큰 복잡한 트리를 만듭니다. 복잡도 파라미터 `cp`는 0으로 두어 오차를 조금이라도 줄이는 분할이면 모두 허용하고, `minsplit`은 10으로 두어 관측치가 10개만 있는 노드도 더 나누도록 합니다. 두 값 모두 트리가 최대한 깊게 자라도록 푸는 설정입니다.

**2단계. 예측 합치기**

다음으로 개별 트리의 예측을 하나로 합칩니다. 회귀 문제이므로 결합 방식은 단순 평균입니다.

  - `sapply(fits, predict, newdata = test_data)`로 모든 트리의 예측을 한 번에 계산해 `pred_mat`에 저장합니다. 결과는 테스트 관측치 수 × 트리 개수 크기의 행렬입니다.
    - `sapply()`는 리스트의 각 요소에 같은 함수를 적용한 뒤 결과를 하나로 묶어 주는 함수입니다. `sapply(fits, predict, newdata = test_data)`라고 쓰면 `fits`에 담긴 트리를 하나씩 꺼내 `predict(트리, newdata = test_data)`를 실행합니다. 첫 번째 인수는 반복할 대상, 두 번째는 적용할 함수이고, 그 뒤에 붙인 인수인 `newdata`는 함수를 호출할 때마다 그대로 전달됩니다. 앞서 `for` 루프로 썼던 반복을 한 줄로 줄인 것과 같습니다.
    - 트리 하나의 예측 결과는 테스트 관측치 수만큼의 값을 가진 벡터입니다. `sapply()`는 길이가 같은 벡터들이 모이면 이를 열 방향으로 이어 붙여 행렬로 만들어 주기 때문에 `pred_mat`은 테스트 관측치 수 × 트리 개수 크기의 행렬이 됩니다.
  - `rowMeans()`로 행별 평균을 구해 `bag_pred`에 저장합니다. 배깅은 같은 관측치에 대한 여러 트리의 예측을 평균을 내는 방법이므로 평균은 행 방향으로 구해야 합니다. `rowMeans(pred_mat)`으로 각 행의 평균을 계산해 `bag_pred`에 저장하면 관측치마다 하나씩, 테스트 관측치 수만큼의 최종 예측이 나옵니다.

**3단계. 성능 비교**

마지막으로 트리 하나만 썼을 때와 배깅했을 때의 성능을 비교합니다. 배깅이 예측 성능을 개선했는지 확인해 보세요.

  - `pred_mat[, 1]`은 첫 번째 트리 하나의 예측입니다. 이것으로 `rmse_single`을 계산합니다.
  - `bag_pred`로 `rmse_bag`을 계산해 나란히 출력합니다.

```{r}
#| eval: false

# 아래의 결과를 복제하는 코드 작성
set.seed(123)

# 1단계. 부트스트랩 표본과 개별 트리 학습
n_bag <- _____
fits <- list()

_____ (b in 1:_____) {

  idx <- _____(
    seq_len(nrow(train_data)),
    nrow(train_data),
    replace = _____
  )

  boot <- train_data[_____, ]

  fits[[b]] <- rpart(
    form,
    data = _____,
    method = "anova",
    control = rpart.control(cp = _____, minsplit = _____)
  )
}

# 2단계. 예측 합치기
pred_mat <- sapply(fits, predict, newdata = _____)
bag_pred <- _____(pred_mat)

# 3단계. 성능 비교
rmse_single <- _____(_____((pred_mat[, 1] - y_test)^2))
rmse_bag    <- _____(_____((bag_pred      - y_test)^2))

c(single_tree_rmse = rmse_single, bagging_rmse = rmse_bag)
```

```{r}
#| echo: false

set.seed(123)

# 1단계. 부트스트랩 표본과 개별 트리 학습
n_bag <- 30
fits <- list()

for (b in 1:n_bag) {

  idx <- sample(
    seq_len(nrow(train_data)),
    nrow(train_data),
    replace = TRUE
  )

  boot <- train_data[idx, ]

  fits[[b]] <- rpart(
    form,
    data = boot,
    method = "anova",
    control = rpart.control(cp = 0, minsplit = 10)
  )
}

# 2단계. 예측 합치기
pred_mat <- sapply(fits, predict, newdata = test_data)
bag_pred <- rowMeans(pred_mat)

# 3단계. 성능 비교
rmse_single <- sqrt(mean((pred_mat[, 1] - y_test)^2))
rmse_bag    <- sqrt(mean((bag_pred      - y_test)^2))

c(single_tree_rmse = rmse_single, bagging_rmse = rmse_bag)
```

개별 트리는 그대로 두고 평균만 냈을 뿐인데 RMSE가 줄어듭니다. 각 트리의 예측 오차에 섞인 노이즈가 서로 다른 방향이라 평균에서 상쇄되기 때문입니다.

아래 코드는 이미 만들어 둔 `pred_mat`을 재사용해 앞에서부터 차례로 $m$개 열만 평균을 내면서 평균에 포함한 트리의 숫자가 늘어감에 따라 RMSE가 어떻게 변하는지 보여 줍니다. 수정없이 그대로 실행하세요.

```{r}
ntree <- seq_len(n_bag)

rmse_path <- sapply(ntree, function(m) {
  pred_m <- rowMeans(pred_mat[, 1:m, drop = FALSE])
  sqrt(mean((pred_m - y_test)^2))
})

plot(ntree, rmse_path, type = "l", lwd = 2,
     xlab = "Number of trees", ylab = "Test RMSE")
```

곡선이 처음에는 가파르게 떨어지다가 곧 평평해집니다. 트리를 더 늘려도 성능이 나빠지지는 않습니다. 배깅에서 트리 개수는 과적합을 일으키는 하이퍼파라미터가 아니라는 뜻입니다.

<br>


## Task 2-2. 랜덤 포레스트

랜덤 포레스트는 배깅에 훈련에 사용하는 예측변수를 무작위로 선택하는 하나의 요소를 더합니다. 분할마다 후보로 올릴 예측변수를 무작위로 제한해 트리들 사이의 상관을 낮추는 것입니다.

이 실습에서는 `ranger` 패키지를 사용합니다. R의 랜덤 포레스트 구현으로는 `randomForest`가 가장 오래됐지만, `ranger`는 C++를 기반으로 만들어진 후발 주자이지만, 더 다양한 기능을 제공하고, 예측변수가 많거나 표본이 클 때 더 빠릅니다.

`ranger`는 회귀에서 OOB(out-of-bag) MSE를 `prediction.error`에 담아 둡니다. 부트스트랩은 복원추출이므로 각 트리를 학습할 때 뽑히지 않은 관측치가 약 37% 남고, 이 관측치들로 추정한 오차가 OOB 오차입니다. 검증 데이터를 따로 떼지 않아도 되므로 하이퍼 파라미터 탐색에 그대로 쓸 수 있습니다. 성능 평가 단계에서는 여기에 제곱근을 취해야 RMSE가 됩니다.

  - `ranger()` 함수에 `formula = form`, `data = train_data`를 넣어 훈련을 실행하고 그 결과를 `fit_rf`에 저장합니다. `respect.unordered.factors = "order"`는 순서 없는 범주형 변수를 다루는 방식으로, 범주를 결과변수 평균 순으로 정렬해 분할 후보를 찾습니다. 범주 수가 많을 때 계산이 빨라지고 분할도 안정적입니다. `verbose = FALSE`로 훈련 과정의 출력은 끕니다.
  - `fit_rf$prediction.error`는 OOB(out-of-bag) 오차입니다. 각 트리를 학습할 때 부트스트랩에서 뽑히지 않은 관측치로 계산한 예측 오차로, 별도의 검증 데이터 없이도 성능을 가늠할 수 있습니다. 회귀에서는 MSE로 저장되므로 제곱근을 취해 `oob_rmse_rf`에 저장합니다.
  - `predict()`에 `fit_rf`와 `data = test_data`를 넣어 예측값을 계산하고 `pred_rf`에 저장합니다. `ranger`의 `predict()`는 인수 이름이 `newdata`가 아니라 `data`이고, 결과는 예측값 외에 여러 정보를 담은 리스트이므로 `$predictions`로 꺼내야 합니다.
  - 테스트 RMSE를 `rmse_rf`에 저장하고 배깅의 결과와 나란히 출력합니다. 랜덤 포레스트는 분할마다 변수를 일부만 후보로 삼아 트리 간 상관을 낮추므로, 배깅보다 오차가 조금 더 줄어드는 것이 일반적입니다.

```{r}
#| eval: false

# 아래의 결과를 복제하는 코드 작성
set.seed(123)

fit_rf <- _____(
  formula = _____,
  data    = _____,
  respect.unordered.factors = "order",
  verbose = FALSE
)

oob_rmse_rf <- _____(fit_rf$prediction.error)

pred_rf <- predict(fit_rf, data = _____)$_____

rmse_rf <- sqrt(mean((y_test - pred_rf)^2))

c(bagging_rmse = rmse_bag,
  rf_oob_rmse  = oob_rmse_rf,
  rf_test_rmse = rmse_rf)
```

```{r}
#| echo: false

set.seed(123)

fit_rf <- ranger(
  formula = form,
  data    = train_data,
  respect.unordered.factors = "order",
  verbose = FALSE
)

oob_rmse_rf <- sqrt(fit_rf$prediction.error)

pred_rf <- predict(fit_rf, data = test_data)$predictions

rmse_rf <- sqrt(mean((y_test - pred_rf)^2))

c(bagging_rmse = rmse_bag,
  rf_oob_rmse  = oob_rmse_rf,
  rf_test_rmse = rmse_rf)
```

아무것도 조정하지 않은 기본 설정만으로도 배깅보다 개선이 있다면, 그 차이는 분할마다 변수를 무작위로 제한한 효과입니다.

아래 코드는 `mtry`를 1부터 10까지 바꿔 가며 OOB RMSE를 계산합니다. 그대로 실행하세요.

  - `mtry`가 작으면 트리들이 서로 덜 닮습니다. 일반화에 유리한 경우가 많지만 개별 트리의 편향은 조금 커집니다.
  - `mtry`가 크면 트리들이 서로 닮습니다. 평균을 내는 이득이 줄어듭니다. `mtry`가 예측변수 전체 개수와 같으면 배깅과 같아집니다.

```{r}
set.seed(123)

mtry_grid <- 1:10
oob_rmse_mtry <- numeric(length(mtry_grid))

for (j in seq_along(mtry_grid)) {

  fit_m <- ranger(
    formula   = form,
    data      = train_data,
    num.trees = 300,
    mtry      = mtry_grid[j],
    respect.unordered.factors = "order",
    verbose   = FALSE
  )

  oob_rmse_mtry[j] <- sqrt(fit_m$prediction.error)
}

plot(mtry_grid, oob_rmse_mtry, type = "b",
     xlab = "mtry", ylab = "OOB RMSE",
     main = "Effect of mtry on OOB RMSE")

cat("최적 mtry:", mtry_grid[which.min(oob_rmse_mtry)], "\n")
```

<br>


# Part 3. 부스팅

## Task 3-1. 패키지없이 구현하는 부스팅

부스팅은 약한 학습기를 순차적으로 쌓아 예측을 개선하는 방법입니다. 여기서도 패키지에 맡기지 않고 그 과정을 직접 작성해 봅니다. 약한 학습기로는 분할이 하나뿐인 회귀 트리, 즉 stump를 사용합니다. Stump 하나는 예측변수 전체 중 딱 하나를 골라 한 번만 자르는 모형이므로 예측력이 매우 낮습니다. 그런 모형을 100개 쌓으면 어떻게 되는지를 살펴보는 것이 이 과제의 목적입니다.

먼저 stump 하나를 훈련 데이터에 적합해 `stump1`에 저장합니다.

  - `rpart()`에 `y_train ~ .`을 넣습니다. 왼쪽에는 앞에서 만든 결과변수 벡터를, 오른쪽 `.`에는 `data`로 넘긴 데이터프레임의 모든 열을 쓴다는 뜻입니다.
  - `data = x_train`으로 예측변수만 담긴 데이터프레임을 넘깁니다.
  - `maxdepth = 1`로 분할을 한 번만 하도록 강제합니다.
  - `cp = 0`으로 복잡도 페널티를 없앱니다. `maxdepth`가 이미 제약이므로 페널티까지 걸면 분할이 아예 일어나지 않을 수 있습니다.

성능은 훈련 RMSE로 확인합니다. 잔차를 계산해 주는 `residuals()` 함수를 쓰면 `y_train - predict(stump1)`을 직접 계산하지 않아도 잔차를 바로 얻을 수 있습니다. 이 잔차를 제곱해 평균 내고 제곱근을 취한 값을 `rmse_stump1`에 저장합니다.
  - 비교 기준으로 훈련 데이터의 평균만으로 예측한 영모형의 RMSE도 `rmse_null`에 저장합니다.

이제 부스팅의 동작을 한 번 수행합니다. 첫 stump가 설명하지 못한 부분, 즉 잔차를 새로운 결과변수로 삼아 두 번째 stump를 적합합니다.

  - `residuals(stump1)`로 첫 stump의 잔차를 꺼내 `r1`에 저장합니다.
  - `rpart()`에 `r1 ~ .`을 넣고 나머지는 그대로 두어 `stump2`를 적합합니다. 예측변수는 그대로이고 결과변수만 바뀌었습니다.
  - `predict(stump1) + predict(stump2)`로 두 예측을 더해 `pred2`에 저장합니다. 평균이 아니라 **합**입니다. 두 번째 stump가 예측하는 것은 결과변수가 아니라 첫 번째가 남긴 오차이므로, 그 오차분을 더해 주어야 원래 척도의 예측이 됩니다.

```{r}
#| eval: false

# 아래의 결과를 복제하는 코드 작성
stump1 <- _____(
  y_train ~ .,
  data = _____,
  maxdepth = _____,
  cp = 0
)

rmse_stump1 <- _____(_____(_____(stump1)^2))
rmse_null   <- _____(_____((y_train - mean(y_train))^2))

r1 <- residuals(stump1)

stump2 <- rpart(
  _____ ~ .,
  data = x_train,
  maxdepth = 1,
  cp = 0
)

pred2 <- predict(stump1) _____ predict(stump2)

rmse_stump2 <- sqrt(mean((y_train - pred2)^2))

c(null_rmse  = rmse_null,
  one_stump  = rmse_stump1,
  two_stumps = rmse_stump2)
```

```{r}
#| echo: false

stump1 <- rpart(
  y_train ~ .,
  data = x_train,
  maxdepth = 1,
  cp = 0
)

rmse_stump1 <- sqrt(mean(residuals(stump1)^2))
rmse_null   <- sqrt(mean((y_train - mean(y_train))^2))

r1 <- residuals(stump1)

stump2 <- rpart(
  r1 ~ .,
  data = x_train,
  maxdepth = 1,
  cp = 0
)

pred2 <- predict(stump1) + predict(stump2)

rmse_stump2 <- sqrt(mean((y_train - pred2)^2))

c(null_rmse  = rmse_null,
  one_stump  = rmse_stump1,
  two_stumps = rmse_stump2)
```

두 번째 stump가 첫 번째와 다른 변수를 골랐을 가능성이 큽니다. 첫 stump가 설명하고 남은 부분에서는 다른 변수가 가장 유용해지기 때문입니다.

```{r}
c(first  = as.character(stump1$frame$var[1]),
  second = as.character(stump2$frame$var[1]))
```

<br>


## Task 3-2. 100회 반복하기

Task 3-1의 동작을 `for` 루프에 넣어 100번 반복합니다. 매 반복에서 직전 stump의 잔차를 꺼내 새 stump를 적합하고, 예측결과 벡터를 누적해 저장합니다. 이번에는 비교를 위해 훈련과 테스트 두 궤적을 함께 기록합니다.

**1단계. 초기화**

  - `M`에 반복 횟수 `100`을 저장합니다.
  - `f_tr`과 `f_te`에 각각 `0`을 저장합니다. 누적 예측을 담을 그릇이고, 반복마다 새 stump의 예측이 더해집니다.
  - `r`에 `y_train`을 저장합니다. 첫 반복에서 stump가 맞힐 대상입니다. 아직 아무것도 예측하지 않았으므로 잔차는 결과변수 자체입니다.
  - `rmse_tr`과 `rmse_te`에 `numeric(M)`으로 길이 `M`의 빈 벡터를 만듭니다.

**2단계. 루프**

  - `rpart()`에 `r ~ .`을 넣어 현재 잔차에 stump를 적합합니다. 학습은 언제나 훈련 데이터로만 이루어집니다.
  - `f_tr`에는 `predict(stump)`를, `f_te`에는 `predict(stump, newdata = x_test)`를 더합니다.
  - 각각의 RMSE를 `rmse_tr[m]`과 `rmse_te[m]`에 저장합니다.
  - `residuals(stump)`로 다음 반복이 맞힐 잔차 `r`을 갱신합니다. `r`을 갱신하지 않으면 같은 stump를 100번 반복하게 되니 주의하세요.

**3단계. 시각화**

두 곡선을 한 그림에 겹쳐 그리고, `which.min(rmse_te)`로 찾은 최적 반복 횟수를 `best_m`에 저장해 세로선으로 표시합니다.

```{r}
#| eval: false

# 아래의 결과를 복제하는 코드 작성

# 1단계. 초기화
M <- 100

f_tr <- 0
f_te <- 0
r <- _____

rmse_tr <- numeric(M)
rmse_te <- numeric(M)

# 2단계. 루프
for (m in 1:M) {

  stump <- rpart(
    _____ ~ .,
    data = x_train,
    maxdepth = 1,
    cp = 0
  )

  f_tr <- f_tr + predict(stump)
  f_te <- f_te + predict(stump, newdata = _____)

  rmse_tr[m] <- sqrt(mean((y_train - f_tr)^2))
  rmse_te[m] <- sqrt(mean((y_test  - f_te)^2))

  r <- _____(stump)
}

best_m <- _____(rmse_te)

# 3단계. 시각화
data.frame(
  iter = rep(1:M, 2),
  rmse = c(rmse_tr, rmse_te),
  set  = rep(c("Training", "Test"), each = M)
) |>
  ggplot(aes(iter, rmse, colour = set)) +
  geom_line(linewidth = 0.9) +
  geom_vline(xintercept = best_m, linetype = "dashed") +
  scale_colour_manual(values = c("#d62728", "#1f77b4")) +
  labs(x = "Iteration", y = "RMSE", colour = NULL) +
  theme_minimal()

c(best_iteration = best_m,
  test_rmse      = rmse_te[best_m])
```

```{r}
#| echo: false

M <- 100

f_tr <- 0
f_te <- 0
r <- y_train

rmse_tr <- numeric(M)
rmse_te <- numeric(M)

for (m in 1:M) {

  stump <- rpart(
    r ~ .,
    data = x_train,
    maxdepth = 1,
    cp = 0
  )

  f_tr <- f_tr + predict(stump)
  f_te <- f_te + predict(stump, newdata = x_test)

  rmse_tr[m] <- sqrt(mean((y_train - f_tr)^2))
  rmse_te[m] <- sqrt(mean((y_test  - f_te)^2))

  r <- residuals(stump)
}

best_m <- which.min(rmse_te)

data.frame(
  iter = rep(1:M, 2),
  rmse = c(rmse_tr, rmse_te),
  set  = rep(c("Training", "Test"), each = M)
) |>
  ggplot(aes(iter, rmse, colour = set)) +
  geom_line(linewidth = 0.9) +
  geom_vline(xintercept = best_m, linetype = "dashed") +
  scale_colour_manual(values = c("#d62728", "#1f77b4")) +
  labs(x = "Iteration", y = "RMSE", colour = NULL) +
  theme_minimal()

c(best_iteration = best_m,
  test_rmse      = rmse_te[best_m])
```

훈련 RMSE는 계속 내려가는데 테스트 RMSE는 어느 시점부터 평평해지거나 올라갑니다. 두 곡선이 갈라지는 지점이 최적 반복 횟수입니다.

배깅과 랜덤 포레스트에서는 트리를 더 넣어도 성능이 나빠지지 않았지만, 부스팅에서는 반복 횟수 $M$이 과적합을 일으키는 하이퍼파라미터이므로 반드시 조정해야 합니다.

<br>


## Task 3-3. (선택사항) XGBoost

`xgboost`는 트리를 기저 학습기로 쓰는 부스팅의 고성능 구현입니다. 2차 근사와 계산 최적화로 속도와 성능을 끌어올렸습니다. `rpart`가 공식과 데이터프레임을 받는 것과 달리 `xgboost`는 행렬을 입력으로 받으므로, 데이터를 먼저 변환해야 합니다. 1강에서 `glmnet`을 쓸 때와 같은 단계입니다.

  - `model.matrix(rx_num ~ . - 1, data = train_data)`으로 예측변수 행렬을 만들어 `x_mat_train`에 저장합니다. `- 1`은 절편 열을 빼라는 뜻입니다. 같은 방식으로 `x_mat_test`도 만듭니다.
  - `xgb.DMatrix()`에 `data = x_mat_train`, `label = y_train`을 넣어 `dtrain`에 저장합니다. `xgboost`가 내부적으로 쓰는 형식입니다.
  - `xgb.cv()`에 `data = dtrain`, `nrounds = 200`, `nfold = 10`, `verbose = FALSE`를 넣어 `xgcv`에 저장합니다. Task 3-2에서 손으로 그렸던 곡선을 함수 하나로 얻는 셈입니다.
  - `which.min(xgcv$evaluation_log$test_rmse_mean)`으로 최소 지점의 반복 번호를 찾아 `nrounds_best`에 저장합니다.
  - `xgb.train()`에 `nrounds = nrounds_best`를 넣어 `xgb_final`에 저장하고, 테스트 RMSE를 `rmse_xgb`에 저장합니다.

```{r}
#| eval: false

# 아래의 결과를 복제하는 코드 작성
library(xgboost)

x_mat_train <- model.matrix(rx_num ~ . - 1, data = _____)
x_mat_test  <- model.matrix(rx_num ~ . - 1, data = _____)

dtrain <- xgb.DMatrix(data = x_mat_train, label = _____)

set.seed(10)

xgcv <- xgb.cv(
  data = _____,
  nrounds = 200,
  nfold = _____,
  verbose = FALSE
)

nrounds_best <- _____(xgcv$evaluation_log$test_rmse_mean)

xgb_final <- xgb.train(
  data = dtrain,
  nrounds = _____
)

pred_xgb <- predict(xgb_final, x_mat_test)
rmse_xgb <- sqrt(mean((y_test - pred_xgb)^2))

c(best_nrounds = nrounds_best, test_rmse = rmse_xgb)
```

```{r}
#| echo: false

library(xgboost)

x_mat_train <- model.matrix(rx_num ~ . - 1, data = train_data)
x_mat_test  <- model.matrix(rx_num ~ . - 1, data = test_data)

dtrain <- xgb.DMatrix(data = x_mat_train, label = y_train)

set.seed(10)

xgcv <- xgb.cv(
  data = dtrain,
  nrounds = 200,
  nfold = 10,
  verbose = FALSE
)

nrounds_best <- which.min(xgcv$evaluation_log$test_rmse_mean)

xgb_final <- xgb.train(
  data = dtrain,
  nrounds = nrounds_best
)

pred_xgb <- predict(xgb_final, x_mat_test)
rmse_xgb <- sqrt(mean((y_test - pred_xgb)^2))

c(best_nrounds = nrounds_best, test_rmse = rmse_xgb)
```

<br>


# 모형 비교

아래 코드를 실행하세요. 지금까지 계산한 테스트 RMSE를 한 표로 모읍니다. 선택사항을 건너뛰었다면 해당 행은 자동으로 빠집니다.

```{r}
results <- c(
  "영모형 (평균)"        = sqrt(mean((y_test - mean(y_train))^2)),
  "단일 트리"            = rmse_tree,
  "배깅 (수동, 30 trees)" = rmse_bag,
  "랜덤 포레스트"        = rmse_rf,
  "수동 부스팅 (최적 M)"  = rmse_te[best_m]
)

if (exists("rmse_pruned")) results["가지치기 후 트리"] <- rmse_pruned
if (exists("rmse_xgb"))    results["XGBoost"]          <- rmse_xgb

tibble(
  model = names(results),
  test_rmse = round(as.numeric(results), 3)
) |>
  arrange(test_rmse)
```

세 가지를 확인하세요.

  - 단일 트리는 영모형보다 낫지만 개선 폭이 작습니다. 트리 하나는 데이터의 작은 변화에 민감한 불안정한 학습기입니다.
  - 배깅은 그 트리를 그대로 두고 평균만 냈는데도 성능이 올라갑니다. 랜덤 포레스트는 여기에 `mtry` 하나를 더해 트리들 사이의 상관을 낮춥니다.
  - 부스팅은 약한 학습기를 순차적으로 쌓습니다. 배깅과 달리 반복 횟수가 과적합을 일으키므로 조정이 필요합니다.