---
title: "실습 #3. 분석 결과가 들어간 보고서 만들기"
author: "이름을 적으세요"
date: today
format:
  html:
    toc: true
    toc-depth: 2
    number-sections: true
    code-fold: show
    embed-resources: true
lang: ko
execute:
  warning: false
  message: false
  cache: true
---

이 실습의 목표는 표와 그림을 코드로 만들고, 번호와 인용이 자동으로 관리되는 보고서를 완성하는 것입니다. 이전 실습에서 다룬 분석 흐름을 그대로 쓰되, 이번에는 결과를 문서에 싣는 방식에 초점을 둡니다.

::: {.callout-tip appearance="simple"}
각 Task의 빈 청크를 채운 뒤 `Cmd/Ctrl + Shift + K`로 렌더링해 결과를 확인하세요.
:::

***

<br>

# Initial setting

패키지를 불러오고 결과물 폴더와 색상을 한 번만 정의합니다. 이 절은 실행만 하면 됩니다.

```{r}
if (!requireNamespace("pacman", quietly = TRUE)) install.packages("pacman")

pacman::p_load(
  tidyverse,
  here,
  MatchIt,
  knitr,
  modelsummary
)

dir.create(here("output"), showWarnings = FALSE)
out <- "output/"

palettes <- list(
  clr2 = c("#477A95", "#883A3C"),
  clr3 = c("#477A95", "#6FC14F", "#883A3C")
)

theme_set(
  theme_minimal(base_size = 13) +
    theme(
      panel.grid.minor = element_blank(),
      plot.title = element_text(face = "bold")
    )
)

options(scipen = 999)
set.seed(20260731)
```

<br>

# Data preparation

`lalonde` 데이터를 불러와 분석에 사용할 `df`를 만듭니다. 이 절도 실행만 하면 됩니다.

```{r}
data("lalonde", package = "MatchIt")

df <- lalonde |>
  mutate(
    group    = factor(treat, levels = c(0, 1),
                      labels = c("Control", "Treated")),
    employed = as.integer(re78 > 0)
  ) |>
  select(group, treat, re78, employed, age, educ, race, re74, re75)

dim(df)
count(df, group)
```

<br>

# Part 1. 표에 캡션과 라벨 붙이기

## Task 1. 기술통계표 만들기

`df`를 `group`으로 묶어 아래 다섯 개 열을 가진 표를 만들고 `kable()`로 출력하세요. 청크 옵션은 이미 채워져 있습니다.

- `n`: `n()`으로 계산한 집단별 사례 수
- `age`, `educ`, `re78`, `employed`: 각 변수의 평균

함수의 인수는 다음을 뜻합니다.

- `label: tbl-desc`: 표 라벨. 반드시 `tbl-`로 시작해야 상호참조가 작동
- `tbl-cap`: 표 캡션. 이것이 없으면 라벨이 있어도 번호가 붙지 않음
- `digits = 2`: 소수점 둘째 자리까지 표시

```{r}
#| label: tbl-desc
#| tbl-cap: "집단별 기술통계"

# 아래의 결과를 복제하는 코드 작성
# df |> group_by(...) |> summarise(...) |> kable(digits = 2)

df |>
  _____(group) |>
  _____(
    n        = n(),
    age      = mean(age),
    educ     = mean(educ),
    re78     = mean(re78),
    employed = mean(employed)
  ) |>
  _____(digits = 2)
```

본문에서 `@tbl-desc`로 참조합니다. @tbl-desc 에 집단별 평균을 정리했습니다.

**결과 읽는 법.** 표 위에 "표 1: 집단별 기술통계"가 붙고, 위 문장의 `@tbl-desc`가 "표 1"로 바뀌면 성공입니다. 코드를 채우기 전에는 표가 없으므로 `?tbl-desc`처럼 물음표가 표시됩니다. 이것이 라벨을 찾지 못했을 때 나타나는 표시입니다.

<br>

## Task 2. 회귀 결과표 만들기

아래 식을 세 가지 설정으로 추정하고 `modelsummary()`로 표를 만드세요.

$$
\text{re78}_i = \beta_0 + \beta_1 \text{treat}_i + \mathbf{x}_i'\boldsymbol{\gamma} + \varepsilon_i
$$

- `m1`: `re78 ~ treat`
- `m2`: `m1`에 `age`, `educ`, `race` 추가
- `m3`: `m2`에 `re74`, `re75` 추가
- 세 모형을 `models`라는 이름의 리스트로 묶기(이후 Task에서 다시 사용)

`modelsummary()`의 인수는 다음을 뜻합니다.

- `stars = TRUE`: 유의수준 별표 표시
- `gof_map = c("nobs", "r.squared")`: 표 아래에 표본 수와 결정계수만 표시

```{r}
#| label: tbl-est
#| tbl-cap: "처치효과 추정 결과"

# 아래의 결과를 복제하는 코드 작성

```

같은 표를 Word 파일로도 저장하세요. `output` 인수에 저장 경로를 넣으면 됩니다.

```{r}
# output = paste0(out, "tbl02_estimates.docx") 를 사용해 저장

```

**결과 읽는 법.** `treat` 행의 계수가 세 모형에서 어떻게 달라지는지 봅니다. 공변량을 넣을수록 추정치가 이동한다면 단순 비교에 교란이 있었다는 뜻입니다. `output/tbl02_estimates.docx`가 생성되었는지도 확인하세요.

::: {.callout-warning}
## 캡션을 두 번 붙이지 않기

`modelsummary(title = ...)`와 청크 옵션 `tbl-cap`을 동시에 쓰면 캡션이 두 번 나오거나 상호참조가 어긋납니다. 한쪽으로 통일합니다.
:::

<br>

# Part 2. 그림에 캡션과 라벨 붙이기

## Task 3. 결과변수 분포 그리기

집단별 1978년 소득 평균을 신뢰구간과 함께 그리고, 그 결과를 `p_bar`에 저장한 뒤 화면에 출력하세요.

- `aes(x = group, y = re78, fill = group)`로 매핑
- `stat_summary(fun = mean, geom = "col", width = 0.55)`로 평균 막대
- `stat_summary(fun.data = mean_cl_normal, geom = "errorbar", width = 0.12)`로 신뢰구간
- `scale_fill_manual(values = palettes$clr2, guide = "none")`로 색상 지정
- `labs(x = NULL, y = "1978년 실질소득 (USD)")`로 축 이름

청크 옵션의 의미는 다음과 같습니다.

- `label: fig-outcome`: 반드시 `fig-`로 시작
- `fig-width`, `fig-height`: 그림 캔버스 크기(인치)
- `fig-align`: 정렬

```{r}
#| label: fig-outcome
#| fig-cap: "집단별 1978년 실질소득"
#| fig-width: 6
#| fig-height: 4
#| fig-align: center

# 아래의 결과를 복제하는 코드 작성

```

같은 그림을 파일로도 저장하세요.

```{r}
# ggsave(paste0(out, "fig01_outcome_bar.png"), p_bar,
#        width = 6, height = 4, dpi = 300, bg = "white")

```

@fig-outcome 에서 두 집단의 평균 차이를 확인할 수 있습니다.

**결과 읽는 법.** 그림 아래에 "그림 1: 집단별 1978년 실질소득"이 붙는지, 위 문장의 `@fig-outcome`이 "그림 1"로 바뀌는지 확인합니다. 오차막대가 겹친다면 평균 차이가 통계적으로 뚜렷하지 않다는 신호입니다.

<br>

## Task 4. 인라인 코드로 본문 수치 채우기

본문에 숫자를 직접 타이핑하는 대신 코드로 불러옵니다. 먼저 필요한 값을 계산해 객체로 저장하세요.

- `n_total`: `df`의 행 수
- `est_m3`: `m3`의 `treat` 계수
- `ci_m3`: `m3`의 `treat` 신뢰구간(`confint()` 사용)

`include: false`는 코드와 결과를 모두 숨기는 옵션입니다. 계산만 하고 문서에는 보이지 않게 할 때 씁니다.

```{r}
#| include: false

# n_total, est_m3, ci_m3 를 계산

```

이제 아래 문장을 이 줄 다음에 직접 입력한 뒤 렌더링하세요. 백틱 안의 `r`과 표현식 사이에 공백이 하나 필요합니다.

```` markdown
분석 표본은 `r knitr::inline_expr("n_total")`명이며,
공변량을 통제한 처치효과는 `r knitr::inline_expr("round(est_m3, 1)")`달러입니다.
````

**결과 읽는 법.** 렌더링 결과에서 백틱이 사라지고 숫자가 들어가면 성공입니다. `object 'n_total' not found` 오류가 난다면 위 청크를 실행하지 않았거나 이름이 다른 것입니다. 표와 본문의 자릿수 규칙은 문서 전체에서 통일하세요.

<br>

# Part 3. 인용문헌 연결하기

## Task 5. `.bib` 파일 만들고 연결하기

인용을 자동으로 처리하려면 문헌 정보를 담은 `.bib` 파일이 필요합니다. Zotero나 Mendeley에서 내보낼 수 있고, 직접 적어도 됩니다. 아래는 이 데이터의 원 논문을 BibTeX 형식으로 적은 예시입니다.

``` bibtex
@article{lalonde1986,
  title = {Evaluating the Econometric Evaluations of Training Programs
           with Experimental Data},
  author = {LaLonde, Robert J.},
  journal = {American Economic Review},
  volume = {76},
  number = {4},
  pages = {604--620},
  year = {1986}
}
```

- `@article`: 문헌 종류. 단행본은 `@book`, 보고서는 `@techreport`
- `lalonde1986`: 인용 키. 본문에서 이 이름을 부름
- 나머지 항목: 참고문헌 목록에 표시될 서지 정보

**할 일.** Positron에서 새 파일을 만들어 위 내용을 붙여 넣고, 이 문서와 같은 폴더에 `references.bib`로 저장하세요. 그런 다음 이 문서의 YAML 헤더 맨 아래에 다음 한 줄을 추가하세요.

``` yaml
bibliography: references.bib
```

<br>

## Task 6. 본문에서 인용하기

본문에서는 인용 키 앞에 `@`를 붙입니다. 대괄호의 유무에 따라 표시 형태가 달라집니다.

| 입력 | 결과 형태 |
|---|---|
| `[@lalonde1986]` | (LaLonde, 1986) |
| `@lalonde1986` | LaLonde (1986) |
| `[-@lalonde1986]` | (1986) |
| `[@lalonde1986, p. 610]` | (LaLonde, 1986, p. 610) |

**할 일.** 아래 두 문장을 이 줄 다음에 직접 입력하고 렌더링하세요.

```` markdown
이 데이터는 직업훈련 프로그램의 효과를 다룬 연구에서 사용되었습니다 [@lalonde1986].

@lalonde1986 는 실험 데이터와 관측 데이터의 추정치를 비교했습니다.
````

**결과 읽는 법.** 문서 맨 아래에 참고문헌 목록이 자동으로 생성되고, 본문의 인용이 괄호 형태로 바뀌면 성공입니다. `[@lalonde1986]`이 그대로 표시된다면 YAML에 `bibliography:`를 추가하지 않았거나, `.bib` 파일의 경로 또는 인용 키가 맞지 않는 것입니다.

::: {.callout-note collapse="true"}
## 참고문헌 위치 지정하기

목록은 기본적으로 문서 끝에 붙습니다. 부록보다 앞에 두고 싶다면 그 자리에 나눔선을 둡니다.

``` markdown
## 참고문헌

::: {#refs}
:::

## 부록
```

학술지 서식이 필요하면 Zotero Style Repository에서 해당 학술지의 CSL 파일을 받아 같은 폴더에 두고 `csl: apa.csl`처럼 지정합니다.
:::

<br>

# Part 4. 여러 형식으로 내보내기 (선택사항)

## Task 7. HTML과 Word 동시 생성

이 문서의 YAML에서 `format` 아래에 `docx`를 추가하고 렌더링하세요.

``` yaml
format:
  html:
    toc: true
    embed-resources: true
  docx: default
```

터미널에서 실행합니다.

``` bash
quarto render 03Report_ps.qmd
```

**결과 읽는 법.** 두 파일이 함께 생성되고, 표 번호와 그림 번호가 양쪽에서 동일하게 매겨집니다. `code-fold`처럼 HTML 전용 옵션은 Word에서 조용히 무시되는데, 오류가 아니라 그 형식이 지원하지 않는 옵션이기 때문입니다.

<br>