---
format: 
  revealjs:
    embed-resources: true
    lang: ko

    # Task 1. 아래 다섯 줄의 주석을 풀고 빈칸을 채우세요.
    # theme: ["theme/____.scss"]
    # footer: "____"
    # logo: images/____.png
    # slide-number: "c/t"
    # height: 1080
    # width: 1920
---

<h1> <br>____ </h1>

<h2> 슬라이드 다듬기 실습 </h2>

<hr>

<h3> ____ </h3>

<h4> <br>____ </h4>
<br>

<!-- Task 1. 표지의 ____ 세 곳에 제목, 소속, 날짜를 채우세요. -->

```{r setup}
#| include: false
#| warning: false
#| message: false

library(tidyverse)

clr2 <- c("#1f77b4", "#d62728")

theme_set(theme_minimal(base_size = 15))
```

## 실습 안내 {.practical}

이 파일은 골격만 갖춘 상태입니다. `____` 로 표시된 빈칸을 채우고, 주석으로 표시된 곳을 고치세요.

<!-- Task 6까지 마친 뒤 04Slides_sol.qmd 와 비교해보세요. -->

# ____ {background-color="#1f77b4"}

<!-- Task 2. 이 구획의 제목을 채우세요. 뒤에 오는 세 슬라이드를 묶는 이름입니다.
     힌트: 뉴럴 네트워크 기초 -->

## 지도학습의 세 단계

<br>

지금까지의 모든 알고리즘은 같은 틀

1. **모델 정의** — 입력을 출력으로 보내는 함수의 형태를 결정
2. **손실 정의** — ____
3. **최적화** — ____

<br>

신경망도 예외가 아님 → 바뀌는 것은 ____단계의 함수 형태

<!-- Task 3. 1번 항목의 형식을 따라 나머지를 명사형으로 채우세요.
     "~합니다" 로 끝내지 않습니다. -->

## 뉴런 하나의 계산

::: {style="font-size: 1.1em; font-weight: 300; text-align: center; line-height: 1.3;"}
$$
z = ____,
\qquad
a = g(z)
$$
:::

<br>

- 입력의 ____을 계산하고
- ____ 함수를 한 번 통과

<br>

$g$가 항등함수면 선형회귀, 시그모이드면 ____

<!-- Task 4. 수식의 빈칸은 b + \sum_{j=1}^{p} w_j x_j 입니다.
     아래 두 항목도 수식의 두 단계에 맞춰 채우세요. -->

## 주요 활성화 함수

```{r}
#| echo: true
#| fig-height: 3

tibble(z = seq(-4, 4, length.out = 200)) |>
  mutate(Sigmoid = 1 / (1 + exp(-z)), ReLU = pmax(0, z)) |>
  pivot_longer(-z, names_to = "fn", values_to = "a") |>
  ggplot(aes(z, a, colour = fn)) +
  geom_line(linewidth = 1.1) +
  scale_colour_manual(values = clr2, name = NULL) +
  labs(title = "Activation functions", x = "z", y = "a = g(z)") +
  theme(legend.position = "bottom")
```

- 시그모이드는 출력을 0과 1 사이로 압축
- ReLU는 ____
- 은닉층에서는 ____가 기본 선택

<!-- Task 5. 청크 옵션 두 줄을 고치세요.
     echo: true  →  echo: false   (코드를 숨기고 그림만 표시)
     fig-height: 3  →  fig-height: 5 -->

<!-- Task 6. 위 그림과 항목을 아래 구조로 감싸 2단으로 배치하세요.

     ::: {.columns}
     ::: {.column width="55%"}
     (그림 청크)
     :::
     ::: {.column width="45%"}
     (항목 세 개)
     :::
     :::
-->

::: {.notes}
____
:::

<!-- Task 6. 위 노트에 발표할 때 할 말을 한 줄 적으세요.
     청중 화면에는 나오지 않고 발표자 화면(S 키)에만 표시됩니다. -->

## 은닉층 쌓기

<br>

- 층을 쌓으면 이전 층의 출력이 다음 층의 ____
- 유닛 수는 한 층에서 만들 수 있는 꺾임의 개수
- 표현력이 커진다고 예측이 좋아지지는 ____

<br>

과적합 관리가 함께 필요

# ____ {background-color="#1f77b4"}

<!-- Task 2. 두 번째 구획의 제목을 채우세요. 힌트: 손실함수와 최적화 -->

## 손실과 경사하강

::: {style="font-size: 1.1em; font-weight: 300; text-align: center; line-height: 1.3;"}
$$
\theta \leftarrow \theta - \eta \, \nabla_\theta L(\theta)
$$
:::

<br>

- 손실의 기울기를 구하고 ____ 방향으로 이동
- 학습률 $\eta$가 ____의 크기를 결정
- 너무 크면 ____, 너무 작으면 수렴이 느림

## 정리

<br>

- 신경망은 지도학습의 ____ 단계를 그대로 따름
- 뉴런 하나는 ____과 ____ 두 계산
- 층과 유닛이 표현력을, ____이 수렴을 좌우

## 실습. 슬라이드 다듬기 {.practical}

Task 1부터 6까지 채운 뒤 `04Slides_sol.html`와 비교해보세요.

<!-- 이 슬라이드에는 배경색이 빠져 있습니다.
     {background-color="#fdf0e6" .practical} 로 고치세요. -->
