---
format: 
  revealjs:
    theme: ["q-theme.scss"]
    html-math-method: mathjax
    embed-resources: true

    footer: "2026년 한국해양과학기술원 세미나 「Quarto와 마크다운을 활용한 데이터 분석 및 연구보고서 작성」 강의노트"
    logo: images/LSHTM_Logo_Black.png
    slide-number: "c/t"
    transition: fade
    transition-speed: fast
    highlight-style: github

    code-line-numbers: false
    height: 1080
    width: 1920

lang: ko
---

<h1> <br>뉴럴 네트워크 </h1>

<h2> 슬라이드 다듬기 실습(해답) </h2>

<hr>

<h3> 최용진, London School of Hygiene &amp; Tropical Medicine </h3>

<h4> <br>2026-08-19 </h4>
<br>

```{r setup}
#| include: false
#| warning: false
#| message: false

library(tidyverse)

clr2 <- c("#1f77b4", "#d62728")

theme_set(theme_minimal(base_size = 15))
```

# 뉴럴 네트워크 기초 {background-color="#1f77b4"}

## 지도학습의 세 단계

<br>

지금까지의 모든 알고리즘은 같은 틀

1. **모델 정의** — 입력을 출력으로 보내는 함수의 형태를 결정
2. **손실 정의** — 예측이 얼마나 틀렸는지 재는 기준을 결정
3. **최적화** — 손실을 가장 작게 만드는 파라미터를 탐색

<br>

신경망도 예외가 아님 → 바뀌는 것은 1단계의 함수 형태

## 뉴런 하나의 계산

::: {style="font-size: 1.1em; font-weight: 300; text-align: center; line-height: 1.3;"}
$$
z = b + \sum_{j=1}^{p} w_j x_j,
\qquad
a = g(z)
$$
:::

<br>

- 입력의 가중합을 계산하고
- 활성화 함수를 한 번 통과

<br>

$g$가 항등함수면 선형회귀, 시그모이드면 로지스틱 회귀

## 주요 활성화 함수

::: {.columns}
::: {.column width="55%"}

```{r}
#| echo: false
#| fig-height: 5

tibble(z = seq(-4, 4, length.out = 200)) |>
  mutate(
    Sigmoid = 1 / (1 + exp(-z)),
    ReLU    = pmax(0, z)
  ) |>
  pivot_longer(-z, names_to = "fn", values_to = "a") |>
  ggplot(aes(z, a, colour = fn)) +
  geom_line(linewidth = 1.1) +
  scale_colour_manual(values = clr2, name = NULL) +
  labs(title = "Activation functions", x = "z", y = "a = g(z)") +
  theme(legend.position = "bottom")
```

:::
::: {.column width="45%"}

<br>

- 시그모이드는 출력을 0과 1 사이로 압축
- ReLU는 음수를 0으로, 양수는 그대로 통과
- 은닉층에서는 ReLU가 기본 선택

:::
:::

::: {.notes}
두 함수의 형태를 비교한 뒤 은닉층에서 ReLU를 쓰는 이유로 넘어갑니다.
:::

## 은닉층 쌓기

<br>

- 층을 쌓으면 이전 층의 출력이 다음 층의 입력
- 유닛 수는 한 층에서 만들 수 있는 꺾임의 개수
- 표현력이 커진다고 예측이 좋아지지는 않음

<br>

과적합 관리가 함께 필요

# 손실함수와 최적화 {background-color="#1f77b4"}

## 손실과 경사하강

::: {style="font-size: 1.1em; font-weight: 300; text-align: center; line-height: 1.3;"}
$$
\theta \leftarrow \theta - \eta \, \nabla_\theta L(\theta)
$$
:::

<br>

- 손실의 기울기를 구하고 반대 방향으로 이동
- 학습률 $\eta$가 한 걸음의 크기를 결정
- 너무 크면 발산, 너무 작으면 수렴이 느림

::: {.notes}
학습률의 두 실패 양상을 그림으로 보여주면 이해가 빠릅니다.
:::

## 정리

<br>

- 신경망은 지도학습의 세 단계를 그대로 따름
- 뉴런 하나는 가중합과 활성화 함수 두 계산
- 층과 유닛이 표현력을, 학습률이 수렴을 좌우

## 실습. 슬라이드 다듬기 {background-color="#fdf0e6" .practical}

이제 직접 해볼 차례입니다

<br/>`04Slides_ps.qmd`를 열어 Task 1부터 Task 6까지 수행한 뒤 이 파일과 비교해보세요.
