---
title: "실습 #5. 분석 코드를 모듈로 나눠서 깔끔한 Quartro 프로젝트 만들기"
author: "최용진"
date: today
format:
  html:
    toc: true
    toc-depth: 2
    number-sections: true
    code-fold: show
    embed-resources: true
execute:
  warning: false
  message: false
  cache: true
---

이번 실습에서는 앞서 작성한 분석 코드의 일부를 외부 R 스크립트로 분리하여 코드를 모듈화하는 방법을 연습합니다.

Quarto 문서 안에 설명과 분석 코드를 계속 추가하다 보면 문서가 지나치게 길어질 수 있습니다. 이 경우 문서의 전체 흐름을 파악하기 어려워지고, 코드를 탐색하거나 수정하는 작업도 비효율적이 될 수 있습니다. 긴 데이터 전처리 코드나 반복적으로 사용하는 함수가 문서 안에 많이 포함되어 있으면, 분석 결과와 이를 설명하는 텍스트가 코드 사이에 묻힐 수 있습니다. 이를 방지하기 위해 Quarto 문서를 분석의 메인 문서로 사용하되 일부 코드는 별도의 R 스크립트로 분리하여 관리할 수 있습니다. 메인 Quarto 문서에는 분석의 흐름을 이해하는 데 필요한 핵심 코드를 남겨 두고, 세부적인 구현이나 반복적으로 사용하는 코드는 외부 파일로 내보냅니다.

예를 들어, 다음과 같은 코드는 외부 R 스크립트로 분리하기에 적합합니다.

  - 여러 문서에서 반복해서 사용하는 함수
  - 길고 복잡한 변수 재코딩
  - 여러 단계로 구성된 데이터 정리 과정
  - 공통으로 사용하는 그래프 테마와 색상 설정
  - 반복문과 사용자 정의 함수
  - 문서의 핵심 메시지와 직접 관련되지 않은 보조 코드

반면, 주요 모형을 추정하거나 최종 표와 그래프를 출력하는 코드처럼 분석의 흐름을 이해하는 데 중요한 코드는 Quarto 문서에 남겨 두는 것이 좋습니다.

완성된 프로젝트의 폴더 구조는 다음과 같이 구성할 수 있습니다.

project/
├── main.qmd
├── R/
│   ├── setup.R
│   ├── data1.R
│   ├── data2.R
│   ├── descriptive.R
│   └── estimation.R
├── data/
└── output/

메인 Quarto 문서에서는 `source()` 함수를 사용하여 필요한 외부 R 스크립트를 불러옵니다.

`source("R/setup.R")`
`source("R/data1.R")`
`source("R/functions.R")`

이와 같은 구조를 사용하면 Quarto 문서는 분석의 주요 흐름과 결과를 중심으로 간결하게 유지하면서도 세부 코드는 기능별로 체계적으로 관리하고 재사용할 수 있습니다.

***


<!--
과제 1. 초기 설정 내보내기

가장 먼저 외부 R 스크립트로 분리하기 좋은 코드는 초기 설정 코드입니다. 패키지는 분석을 시작할 때 한 번만 불러오면 되므로, 여러 코드 청크에서 반복해서 불러오기보다 문서의 시작 부분에 모아 두는 것이 관리하기 편합니다. 분석 전반에서 반복적으로 사용하는 색상, 글꼴, 그래프 테마, 출력 형식 등의 설정도 초기 설정 파일에 함께 저장할 수 있습니다. 이러한 코드를 별도의 파일로 관리하면 설정을 수정할 때 긴 Quarto 문서의 위쪽으로 다시 이동할 필요가 없고, 파일 탐색기를 통해 필요한 설정 파일로 바로 이동할 수 있습니다.

1. 아래의 초기 설정 코드를 복사합니다.
2. Windows에서는 `Ctrl + N`, macOS에서는 `Command + N`을 눌러 새 파일을 만듭니다.
3. 복사한 코드를 새 파일에 붙여 넣습니다.
4. 프로젝트 폴더 안에 `R` 폴더를 만들고, 새 파일을 `setup.R`이라는 이름으로 저장합니다.
5. 메인 Quarto 문서에서 `source()` 함수를 사용하여 저장한 초기 설정 파일을 불러옵니다.
6. 해당 코드 청크를 실행하여 필요한 패키지와 공통 설정이 올바르게 적용되었는지 확인합니다.
-->

# Initial setting

분석에 필요한 패키지를 한 번에 불러오고, 결과물을 저장할 폴더와 색상, 글꼴 등을 이 자리에서 한 번만 정의합니다. 이렇게 미리 정의를 해두면 이후 절에서는 색상 코드나 경로를 다시 쓰지 않기 때문에 코드가 훨씬 간결해 집니다.

```{r}
if (!requireNamespace("pacman", quietly = TRUE)) install.packages("pacman")

pacman::p_load(
  tidyverse,
  here,
  MatchIt,
  broom,
  modelsummary,
  flextable,
  plotly,
  htmlwidgets,
  showtext
)

# 결과물 폴더
dir.create(here("output"), showWarnings = FALSE)
out <- "output/"

# 색상 설정
palettes <- list(
  clr2 = c("#477A95", "#883A3C"),
  clr3 = c("#477A95", "#6FC14F", "#883A3C"),
  Clr10 = c(
    "#176D90", "#841618", "#F18821", "#3D7337", "#A039B7",
    "#0D9BD8", "#E73F4B", "#FFB86F", "#6FC14F", "#9E6EAC"
  ),
  ClrGrey = c(
    "#000000", "#696969", "#808080", "#A9A9A9",
    "#C0C0C0", "#D3D3D3", "#DCDCDC"
  ),
  ClrBlueRed  = c("#175B7F", "#4A708B", "#A9A9A9", "#872727", "#6F0E10"),
  ClrBlueRed7 = c(
    "#175B7F", "#477A95", "#2591CC",
    "#A9A9A9",
    "#BD5153", "#883A3C", "#6F0E10"
  )
)

# 글꼴
try({
  sysfonts::font_add_google("Noto Sans KR", "noto")
  showtext_auto()
  showtext_opts(dpi = 300)
}, silent = TRUE)

fntlist <- list(
  noto11  = list(family = "Noto Sans", size = 11),
  noto12  = list(family = "Noto Sans", size = 12),
  noto13  = list(family = "Noto Sans", size = 13),
  noto14  = list(family = "Noto Sans", size = 14),
  noto15  = list(family = "Noto Sans", size = 15),

  notoL14 = list(family = "Noto Sans Light", size = 14),
  notoL15 = list(family = "Noto Sans Light", size = 15),
  notoL16 = list(family = "Noto Sans Light", size = 16),
  notoL18 = list(family = "Noto Sans Light", size = 18),

  notoB14 = list(family = "Noto Sans SemBd", size = 14),
  notoB16 = list(family = "Noto Sans SemBd", size = 16),
  notoB18 = list(family = "Noto Sans SemBd", size = 18),
  notoB22 = list(family = "Noto Sans SemBd", size = 22)
)

theme_set(
  theme_minimal(base_size = 13, base_family = "noto") +
    theme(
      panel.grid.minor = element_blank(),
      plot.title = element_text(face = "bold")
    )
)

options(scipen = 999)
set.seed(20260731)
```

<br>


<!--
과제 2. 데이터 준비 내보내기

같은 방식으로 데이터 준비 코드도 외부 R 스크립트로 분리해 보겠습니다. 데이터 불러오기, 변수 재코딩, 새로운 변수 생성과 같이 분석에 필요한 자료를 만드는 코드는 길어지기 쉬우므로 별도의 파일로 관리하기에 적합합니다. 다만 자료의 구조, 변수 분포, 결측값 등을 확인하는 기본 점검 코드는 메인 Quarto 문서에 남겨 둡니다.

1. 데이터 준비 코드에서 자료를 불러오고 변수를 생성하거나 재코딩하는 부분만 복사합니다.
2. `Ctrl + N` 또는 `Command + N`을 눌러 새 파일을 만들고, 복사한 코드를 붙여 넣습니다.
3. 새 파일을 `data.R`이라는 이름으로 `R` 폴더 안에 저장합니다.
4. 메인 Quarto 문서에서 `source()` 함수를 사용하여 저장한 `data.R` 파일을 불러옵니다.
5. 해당 코드 청크를 실행하여 스크립트가 오류없이 실행되었는지 확인합니다.
-->

# Data preparation

두 번째 코드 블록에서는 분석에 사용할 데이터를 불러오고 클리닝, 변수 코딩을 해서 분석에 사용할 최종 버전의 데이터 프레임 `df`를 생성합니다. 이 절이 끝난 뒤에는 `df` 하나만 사용합니다. 여기에서는 예시로 기본 저장되어 있는 `lalonde` 데이터를 불러옵니다.

```{r}
data("lalonde", package = "MatchIt")

df <- lalonde |>
  mutate(
    group     = factor(treat, levels = c(0, 1),
                       labels = c("Control", "Treated")),
    employed  = as.integer(re78 > 0),
    employed74 = as.integer(re74 > 0),
    log_re78  = log(re78 + 1),
    married   = factor(married, levels = c(0, 1),
                       labels = c("Unmarried", "Married")),
    nodegree  = factor(nodegree, levels = c(0, 1),
                       labels = c("Degree", "No degree"))
  ) |>
  select(group, treat, re78, log_re78, employed,
         age, educ, race, married, nodegree, re74, re75, employed74)

# 기본 점검
dim(df)
sum(is.na(df))
count(df, group)
```

<br>


# Data review

## 기술통계표

**집단별 기술통계**를 만들고 곧바로 `output/` 폴더에 저장합니다.

```{r}
tbl_desc <- datasummary_balance(
  ~ group,
  data = df |> select(group, age, educ, re74, re75, re78, employed),
  dinm = FALSE,
  fmt = 2
)

tbl_desc

datasummary_balance(
  ~ group,
  data = df |> select(group, age, educ, re74, re75, re78, employed),
  dinm = FALSE,
  fmt = 2,
  output = paste0(out, "tbl01_descriptives.docx")
)
```

<br>


## 결과변수 분포

1978년 소득의 집단별 평균을 ~~95% 신뢰구간~~과 함께 표시합니다.

```{r}
p_bar <- df |>
  ggplot(aes(x = group, y = re78, fill = group)) +
  stat_summary(fun = mean, geom = "col", width = 0.55) +
  stat_summary(fun.data = mean_cl_normal, geom = "errorbar", width = 0.12) +
  scale_fill_manual(values = palettes$clr2, guide = "none") +
  scale_y_continuous(labels = scales::comma) +
  labs(x = NULL, y = "1978년 실질소득 (USD)")

p_bar

ggsave(paste0(out, "fig01_outcome_bar.png"), p_bar,
       width = 6, height = 4, dpi = 300, bg = "white")
```

<br>


<!--
과제 3. 통계분석 내보내기

마지막으로 정의한 통계모형을 실행하고 결과를 정리하거나 출력하는 코드를 외부 R 스크립트로 분리합니다. 회귀계수와 신뢰구간을 추출하고, 결과표와 그래프를 생성하는 코드는 대체로 길기 때문에 별도의 파일로 내보내면 메인 Quarto 문서의 가독성이 높아지고 코드를 관리하기도 쉬워집니다. 다만 모형식과 설명변수를 지정하는 모델 정의 코드는 메인 Quarto 문서에 남겨 두는 것을 권장합니다. 모델 정의는 분석 과정에서 자주 확인하거나 수정할 수 있어야 하며, 문서만 읽어도 어떤 모형을 추정했는지 파악할 수 있어야 하기 때문입니다.

1. 통계분석 코드에서 모델을 정의하는 부분은 메인 Quarto 문서에 남겨 둡니다.
2. 정의된 모델을 실행하여 결과를 정리하고, 표 또는 그래프를 생성하는 코드를 복사합니다.
3. 새 R 파일을 만들고 복사한 코드를 붙여 넣은 후 `estimation.R`이라는 이름으로 `R` 폴더 안에 저장합니다.
4. 메인 Quarto 문서에서 모델 정의 코드 다음에 새로운 코드 청크를 만들고, `source()` 함수를 사용하여 `estimation.R` 파일을 불러옵니다.
5. 해당 코드 청크를 실행하여 결과표와 그래프가 오류 없이 생성되는지 확인합니다.
6. 문서 전체를 렌더링한 후 외부 스크립트로 코드를 분리하기 전과 동일한 결과가 출력되는지 확인합니다.
-->

# Estimations

이 섹션에서는 설명변수를 `lm()` 함수를 활용하여 세 개의 OLS 모형을 추정합니다.

$$
\text{re78}_i = \beta_0 + \beta_1 \text{treat}_i + \mathbf{x}_i'\boldsymbol{\gamma} + \varepsilon_i
$$

```{r}
m1 <- lm(re78 ~ treat, data = df)
m2 <- lm(re78 ~ treat + age + educ + race, data = df)
m3 <- lm(re78 ~ treat + age + educ + race + married + nodegree + re74 + re75,
         data = df)

models <- list("(1) 단순" = m1, "(2) 인구학적 변수" = m2, "(3) 사전소득 포함" = m3)
```

`broom::tidy()`로 계수를 정돈한 뒤 `plotly`로 회귀계수의 그래프를 만들고 그 결과를 `/output` 폴더에 저장합니다.

```{r}
note_est <- "95% CI in parentiss: + p<0.1, * p<0.05, ** p<0.01, *** p<0.001."

modelsummary(
  models,
  stars = TRUE,
  gof_map = c("nobs", "r.squared", "adj.r.squared"),
  notes = note_est
)

modelsummary(
  models,
  stars = TRUE,
  gof_map = c("nobs", "r.squared", "adj.r.squared"),
  notes = note_est,
  output = paste0(out, "tbl02_estimates.docx")
)

# Dataframe for plotting
coefs <- imap_dfr(
  models,
  ~ tidy(.x, conf.int = TRUE) |>
    mutate(model = .y)
) |>
  filter(term != "(Intercept)") |>
  mutate(
    err_plus  = conf.high - estimate,
    err_minus = estimate - conf.low,
    term      = factor(
      term,
      levels = rev(unique(term))
    ),
    model = factor(
      model,
      levels = names(models)
    )
  )

# Offset

n_models <- nlevels(coefs$model)
n_terms  <- nlevels(coefs$term)

dodge_width <- 0.5

model_offsets <- if (n_models == 1) {
  0
} else {
  seq(
    from = -dodge_width / 2,
    to   =  dodge_width / 2,
    length.out = n_models
  )
}

coefs <- coefs |>
  mutate(
    term_num = as.numeric(term),
    model_num = as.numeric(model),

    y_position = term_num + model_offsets[model_num]
  )

# Plot

p_coef <- plot_ly(
  data = coefs,
  x = ~estimate,
  y = ~y_position,
  color = ~model,
  colors = palettes$clr3,
  type = "scatter",
  mode = "markers",

  marker = list(
    size = 9
  ),

  error_x = list(
    type = "data",
    symmetric = FALSE,
    array = ~err_plus,
    arrayminus = ~err_minus,
    thickness = 1.5,
    width = 0
  ),

  customdata = ~as.character(term),

  hovertemplate = paste0(
    "%{customdata}<br>",
    "추정치: %{x:.2f}",
    "<extra>%{fullData.name}</extra>"
  )
) |>
  layout(
    xaxis = list(
      title = "계수 추정치",
      zeroline = FALSE
    ),

    yaxis = list(
      title = "",
      tickmode = "array",
      tickvals = seq_len(n_terms),
      ticktext = levels(coefs$term),
      range = c(0.5, n_terms + 0.5)
    ),

    legend = list(
      orientation = "h",
      x = 0,
      y = -0.15
    ),

    shapes = list(
      list(
        type = "line",
        x0 = 0,
        x1 = 0,
        y0 = 0.5,
        y1 = n_terms + 0.5,
        line = list(
          dash = "dot",
          color = "grey50"
        )
      )
    )
  )

p_coef
```

`plotly` 그래프는 인터랙티브한 결과를 제공하다는 장점이 있지만, 파일로 저장하는 과정이 다소 번거로울 수 있습니다. 아래는 `plotly` 패키지 대신 `ggplot()`과 `ggsave()`를 활용하여 그래프를 저장하는 예시 코드입니다.

```{r}
saveWidget(p_coef, paste0(out, "fig02_coefplot.html"), selfcontained = TRUE)

# 논문 제출용 ggplot
p_coef_static <- coefs |>
  ggplot(aes(x = estimate, y = term, colour = model)) +
  geom_vline(xintercept = 0, linetype = "dotted", colour = "grey50") +
  geom_pointrange(aes(xmin = conf.low, xmax = conf.high),
                  position = position_dodge(width = 0.5)) +
  scale_colour_manual(values = palettes$clr3, name = NULL) +
  labs(x = "계수 추정치", y = NULL) +
  theme(legend.position = "bottom")

ggsave(paste0(out, "fig02_coefplot.png"), p_coef_static,
       width = 7, height = 5, dpi = 300, bg = "white")
```

