---
title: "1일차 1강 실습. 통계적 학습의 기본 워크플로와 정규화 회귀"
author: "최용진(런던위생열대의학대학원, Yongjin.Choi@lshtm.ac.uk)"
date: today
format:
  html:
    toc: true
    toc-depth: 3
    code-fold: show
    code-summary: "코드 보기"
    code-tools: true
execute:
  warning: false
  message: false
  cache: true
---

이번 실습에서는 Oregon Health Insurance Experiment(OHIE) 데이터를 활용해 통계적 학습의 기본 워크플로를 구현하고, 같은 자리에 정규화 회귀(regularized regression)를 넣어 결과가 어떻게 달라지는지 확인합니다.

1. 데이터를 불러오고 분석 변수를 선택합니다.
2. 데이터를 전처리하고 훈련 데이터와 테스트 데이터로 나눕니다.
3. OLS로 연속형 결과를 예측하고 RMSE를 계산합니다.
4. 같은 워크플로에서 모형만 Lasso로 교체하고, 페널티 크기 $\lambda$를 교차검증으로 조정합니다.
5. Ridge까지 넣어 세 모형의 예측 성능과 계수를 비교합니다.

정규화는 예측변수가 많을 때 힘을 발휘합니다. 그래서 인구학적 특성, 보험, 건강상태, 진단력, 의료이용 등 많은 수의 예측변수를 한꺼번에 넣습니다. 결과변수는 복용 중인 처방약의 개수(`rx_num_mod_6m`)입니다.

::: {.callout-note appearance="simple"}
## 실습을 진행하는 방법

이 실습은 빈칸을 채워 코드를 완성하는 방식으로 진행합니다. 각 Task마다 중요한 지점에 `_____`와 같이 빈칸으로 된 코드 블록이 있습니다.

::: {.columns}
::: {.column width="48%"}
**① 빈칸을 직접 채웁니다**

`_____` 자리에 알맞은 함수 이름이나 값을 넣으세요. 바로 위의 설명 글에 필요한 정보가 모두 들어 있습니다.

```r
train_id <- _____(
  1:_____(_____),
  size = _____(0.80 * nrow(model_df))
)
```
:::

::: {.column width="4%"}
:::

::: {.column width="48%"}
**② 완성된 코드를 실행하세요**

안내에 따라 코드를 완성하고 결과를 확인하세요.

```r
train_id <- sample(
  1:nrow(model_df),
  size = round(0.80 * nrow(model_df))
)
```
:::
:::

<br>

**③ 실행하면 정답 여부를 바로 알려줍니다**

각 코드 블록 아래쪽에는 아래와 같은 정답 확인 코드가 붙어 있습니다. 이 줄들은 수정하지 마시고, 빈칸을 다 채운 뒤 블록 전체를 한 번에 실행하세요. 틀렸다면 실수의 유형에 따라 무엇이 잘못되었는지와 어디를 다시 점검해야 하는지 힌트를 함께 알려줍니다.

```r
# ══════════════════════════════════════════════════════
#  정답 확인 및 리포트: 아래는 수정하지 마세요
check("task1-split")
# ══════════════════════════════════════════════════════
```

::: {.columns}
::: {.column width="48%"}
제대로 채웠다면 콘솔 마지막에 다음과 같이 표시됩니다.

```
✅ 정답입니다. 다음 문항으로 넘어가세요.
```
:::

::: {.column width="4%"}
:::

::: {.column width="48%"}
틀렸다면 점검해야 할 부분을 함께 알려줍니다.

```
❌ 다시 확인해 보세요.
   💡 훈련과 테스트를 합한 행 수가 전체와 다릅니다. -train_id를 썼는지 확인하세요.
```
:::
:::

힌트를 보고 빈칸을 고친 뒤 블록을 다시 실행하면 됩니다. 몇 번을 다시 실행해도 괜찮습니다.

<br>

진행 순서입니다.

1. 「데이터 준비」 섹션은 코드가 이미 채워져 있습니다. 그대로 실행만 하세요.
2. Part 1부터는 설명을 읽고 빈칸을 채웁니다. 중간중간 `Ctrl`(`Cmd`) + `Enter`로 한 줄씩 확인해도 되지만, 정답 확인을 받으려면 마지막에 `Ctrl`(`Cmd`) + `Shift` + `Enter`로 채점 줄을 포함한 블록 전체를 실행해야 합니다.
3. 앞 블록에서 만든 객체를 뒤에서 계속 사용하므로 반드시 위에서부터 순서대로 실행해야 합니다.
4. 5분 이상 막히면 강사나 조교에게 질문해서 해결하고 넘어가세요. 현장 실습 시간에는 문제를 직접 해결하는 것보다 흐름을 따라가는 것이 더 중요합니다. 충분히 이해하지 못한 부분은 워크숍 이후 혼자서 복습하실 수 있습니다.

`(선택사항)`은 시간이 남을 때 진행하는 선택 과제입니다.
:::

***

# 데이터 준비

## 데이터 불러오기

아래 코드를 실행하세요. RDS 파일을 불러오고 이번 실습에 필요한 변수만 선택합니다. 그리고 결과변수의 분포를 확인합니다.

  - `glmnet`은 Lasso, Ridge, Elastic Net을 실행하는 패키지입니다.
  - `required_vars`에 이번 실습에서 사용할 변수 이름을 모아 둡니다. 결과변수 하나와 예측변수 여러 개가 함께 들어 있습니다.
  - 분석에 사용할 데이터는 `df`에 저장이 되어 있습니다.

```{r}
set_student("2026001")   # 수강자 본인이 선호하는 ID로 수정

library(dplyr)
library(tidyr)
library(tibble)
library(ggplot2)
library(glmnet)

# 데이터 불러오기
file_path <- "ohie_all6m.rds"
if (!file.exists(file_path)) {
  download.file(
    "https://raw.githubusercontent.com/TheYongjinChoi/kapae2026-exercise/main/ohie_all6m.rds", file_path, mode = "wb"
  )
}

ohie <- readRDS(file_path)

if (inherits(ohie, "data.table")) ohie <- as.data.frame(ohie)

required_vars <- c(
  # 결과변수
  "rx_num_mod_6m",         # 현재 복용 중인 처방약의 종류 수

  # 처치
  "treatment_descriptive", # 건강보험 추첨 선정 여부

  # 인구학적 특성과 가구
  "female_6m", "birthyear_6m", "edu_6m", "employ_6m",
  "hhsize_6m", "num19_6m", "live_alone_6m", "live_partner_6m",
  "hhinc_pctfpl_6m",

  # 보험
  "ins_any_6m", "ins_ohp_6m", "ins_medicare_6m", "ins_employer_6m",
  "ins_months_6m",

  # 건강상태
  "health_gen_6m", "health_chg_6m", "happiness_6m",
  "baddays_phys_6m", "baddays_ment_6m", "baddays_tot_6m",
  "dep_sad_6m", "dep_interest_6m",

  # 진단력
  "dia_dx_6m", "ast_dx_6m", "hbp_dx_6m", "emp_dx_6m", "ami_dx_6m",
  "chf_dx_6m", "dep_dx_6m", "chl_dx_6m", "kid_dx_6m",

  # 의료이용
  "doc_any_6m", "doc_num_mod_6m", "er_any_6m", "er_num_mod_6m",
  "hosp_num_mod_6m", "usual_place_6m", "usual_doc_6m", "usual_clinic_6m",
  "need_med_6m", "need_rx_6m", "need_dent_6m",

  # 비용 부담과 흡연
  "cost_any_owe_6m", "cost_borrow_6m", "smk_ever_6m", "smk_curr_6m"
)

# 필요한 변수가 모두 존재하는지 확인
stopifnot(all(required_vars %in% names(ohie)))

# 사용할 변수만 선택
df <- ohie |>
  select(all_of(required_vars))

dim(df)
glimpse(df)
hist(df$rx_num_mod_6m)

# 정답과 진척도 확인을 위한 코드
source("https://raw.githubusercontent.com/TheYongjinChoi/kapae2026-exercise/main/tracker1-1_workflow.R")
```

## 변수 전처리

아래 코드를 실행하세요. `transmute()`로 분석에 사용할 변수를 한 번에 정리하고, 그 결과를 `model_df`에 저장합니다. 계수를 읽을 때 편하도록 변수 이름을 알아보기 쉽게 바꾸겠습니다.

  - 결과변수 `rx_num`을 맨 앞에 둡니다.
  - 범주가 순서 없이 여러 개인 변수(`treatment`, `edu`)는 `factor()`로 변환합니다. 나머지 이진변수와 순서형, 연속형 변수는 숫자형으로 둡니다.
  - `age`는 조사 시점(2009년)에서 출생연도를 빼서 연령으로 변환합니다.
  - 실습 편의상 `drop_na()`로 결측이 하나라도 있는 행을 제거합니다. 하지만 실무에서는 결측치 비율이 높고 무작위 결측이 아닌 경우 통계적 대치(imputation)을 고려해야 합니다.

```{r}
model_df <- df |>
  transmute(
    rx_num        = as.numeric(rx_num_mod_6m),

    treatment     = factor(treatment_descriptive),

    female        = as.integer(female_6m),
    age           = 2009 - as.numeric(birthyear_6m),
    edu           = factor(edu_6m),
    employed      = as.integer(employ_6m),
    hh_size       = as.numeric(hhsize_6m),
    num_child     = as.numeric(num19_6m),
    live_alone    = as.integer(live_alone_6m),
    live_partner  = as.integer(live_partner_6m),
    income_fpl    = as.numeric(hhinc_pctfpl_6m),

    insured       = as.integer(ins_any_6m),
    ins_ohp       = as.integer(ins_ohp_6m),
    ins_medicare  = as.integer(ins_medicare_6m),
    ins_employer  = as.integer(ins_employer_6m),
    ins_months    = as.numeric(ins_months_6m),

    health_gen    = as.numeric(health_gen_6m),
    health_chg    = as.numeric(health_chg_6m),
    happiness     = as.numeric(happiness_6m),
    baddays_phys  = as.numeric(baddays_phys_6m),
    baddays_ment  = as.numeric(baddays_ment_6m),
    baddays_tot   = as.numeric(baddays_tot_6m),
    dep_sad       = as.numeric(dep_sad_6m),
    dep_interest  = as.numeric(dep_interest_6m),

    dx_diabetes   = as.integer(dia_dx_6m),
    dx_asthma     = as.integer(ast_dx_6m),
    dx_bp         = as.integer(hbp_dx_6m),
    dx_copd       = as.integer(emp_dx_6m),
    dx_heart      = as.integer(ami_dx_6m),
    dx_chf        = as.integer(chf_dx_6m),
    dx_depression = as.integer(dep_dx_6m),
    dx_chol       = as.integer(chl_dx_6m),
    dx_kidney     = as.integer(kid_dx_6m),

    doc_any       = as.integer(doc_any_6m),
    doc_visits    = as.numeric(doc_num_mod_6m),
    er_any        = as.integer(er_any_6m),
    er_visits     = as.numeric(er_num_mod_6m),
    hosp_visits   = as.numeric(hosp_num_mod_6m),
    usual_place   = as.integer(usual_place_6m),
    usual_doc     = as.integer(usual_doc_6m),
    usual_clinic  = as.integer(usual_clinic_6m),
    need_med      = as.integer(need_med_6m),
    need_rx       = as.integer(need_rx_6m),
    need_dent     = as.integer(need_dent_6m),

    owe_money     = as.integer(cost_any_owe_6m),
    borrowed      = as.integer(cost_borrow_6m),
    smoke_ever    = as.integer(smk_ever_6m),
    smoke_curr    = as.numeric(smk_curr_6m)
  ) |>
  drop_na()

cat("분석 표본:", nrow(model_df), "\n")
cat("예측변수 개수:", ncol(model_df) - 1, "\n")
```

<br>


# Part 1. 통계적 학습의 워크플로

## Task 1-1. 훈련테스트 분할

전체 데이터를 훈련 데이터 80%와 테스트 데이터 20%로 무작위 분할합니다.

  - 먼저 `set.seed()`로 실행할 때마다 같은 분할이 재현되도록 난수를 고정합니다.
  - `sample()` 함수를 사용해 전체 행 번호 중 훈련 데이터에 포함할 행 번호를 무작위로 추출합니다.
    - `nrow()` 함수는 인수로 지정된 데이터프레임의 전체 관측치 수를 반환합니다. 관측치의 행 번호는 1부터 전체 관측치 수까지이므로 `1:nrow(model_df)`를 사용해 모든 행 번호를 만듭니다.
    - 다음으로 `size` 인수에 추출할 행의 개수를 지정합니다. 여기에서는 80%를 훈련 데이터로 사용하기로 했으므로 전체 관측치 수에 `0.80`을 곱해 계산합니다. 행의 개수는 정수여야 하므로 `round()` 함수로 가장 가까운 정수로 반올림합니다.
    - 추출된 행 번호는 `train_id`라는 객체에 저장합니다. `sample()`은 기본적으로 비복원 추출이므로 같은 행이 중복해서 뽑히지 않습니다.
  - 이후 원 데이터 `model_df`에서 `train_id`에 포함된 행을 선택해 `train_data`를 만듭니다. 반대로 행 번호 앞에 음수 기호를 붙인 `-train_id`를 사용하면 해당 행들을 제외할 수 있으므로, 훈련 데이터에 포함되지 않은 나머지 행을 선택해 `test_data`를 만듭니다.

```{r}
#| eval: false

# 아래의 결과를 복제하는 코드 작성
set.seed(123)

train_id <- _____(
  1:_____(_____),
  size = round(_____ * nrow(model_df))
)

train_data <- model_df[_____, ]
test_data  <- model_df[_____, ]

cat("전체 표본:", nrow(model_df), "\n")
cat("훈련 표본:", nrow(train_data), "\n")
cat("테스트 표본:", nrow(test_data), "\n")


# ══════════════════════════════════════════════════════
#  정답 확인 및 리포트: 아래는 수정하지 마세요
#  코드 작성이 완료되면 이 줄을 포함하여 전체 블록을 실행하세요.
#  Windows: Ctrl + Shift + Enter
#  Mac: Cmd + Shift + Enter
# ══════════════════════════════════════════════════════
check("task1-1-split")
# ══════════════════════════════════════════════════════
```

```{r}
#| echo: false

set.seed(123)

train_id <- sample(
  1:nrow(model_df),
  size = round(0.80 * nrow(model_df))
)

train_data <- model_df[train_id, ]
test_data  <- model_df[-train_id, ]

cat("전체 표본:", nrow(model_df), "\n")
cat("훈련 표본:", nrow(train_data), "\n")
cat("테스트 표본:", nrow(test_data), "\n")
```

<br>


## Task 1-2. 모델 정의

먼저 OLS를 사용해 6개월 시점의 처방약 개수 `rx_num`을 예측합니다. 정규화 회귀와 비교할 기준모형이므로 앞에서 전처리한 예측변수를 모두 넣습니다.

$$
\widehat{\text{rx\_num}}_i
=
\beta_0
+
\beta_1 x_{i1}
+
\cdots
+
\beta_p x_{ip}
$$

`lm()` 함수를 사용해 훈련 데이터에 OLS 회귀모형을 적합합니다. `lm()` 함수의 첫 번째 인수는 공식입니다. 공식에서 `~` 왼쪽에는 결과변수, 오른쪽에는 설명변수를 작성합니다.

  - 예측하려는 결과변수 `rx_num`를 좌변에 지정합니다. 
  - 결과변수를 제외한 나머지 변수 전체를 예측변수로 사용하라는 의미로 공식의 우변에 `.`를 지정합니다.
  - `data` 인수에는 모델 학습에 사용할 훈련 데이터 `train_data`를 지정합니다.
  - 학습된 모델을 `ols_model`에 저장합니다.

마지막으로 `summary()` 함수를 사용해 회귀분석 결과를 출력합니다.

```{r}
#| eval: false

# 아래의 결과를 복제하는 코드 작성
ols_model <- _____(_____ ~ ., data = _____)
summary(_____)


# ══════════════════════════════════════════════════════
#  정답 확인 및 리포트: 아래는 수정하지 마세요
#  코드 작성이 완료되면 이 줄을 포함하여 전체 블록을 실행하세요.
#  Windows: Ctrl + Shift + Enter
#  Mac: Cmd + Shift + Enter
# ══════════════════════════════════════════════════════
check("task1-2-ols")
# ══════════════════════════════════════════════════════
```

```{r}
#| echo: false

# 아래의 결과를 복제하는 코드 작성
ols_model <- lm(rx_num ~ ., data = train_data)
summary(ols_model)
```

<br>


## Task 1-3. 예측값 계산과 평가

`predict()` 함수에 학습된 모델과 테스트 데이터를 입력해 예측값을 계산합니다. 이 함수는 학습된 모델을 새로운 데이터에 적용해 예측값을 계산합니다.

  - 첫 번째 인수로 `ols_model`에 저장된 학습된 OLS 모델을 불러옵니다.
  - 두 번째 인수 `newdata`에 `test_data`에 저장된 테스트 데이터를 할당합니다.
  - 계산한 예측값은 `pred_ols`에 저장합니다.

다음으로 실제값과 예측값의 차이를 RMSE로 계산합니다.

  - RMSE의 정의상 `test_data$rx_num`에는 테스트 데이터의 실제값과 예측된 결과인 `pred_ols`의 차이를 입력하고, 그 제곱의 평균을 계산합니다.
  - 계산된 평균을 `sqrt()`에 입력하여 제곱근을 취합니다.
  - 계산한 값은 `rmse_ols`에 저장하고 출력해서 계산된 RMSE의 값을 확인합니다.

```{r}
#| eval: false

# 아래의 결과를 복제하는 코드 작성
pred_ols <- _____(_____, newdata = _____)

rmse_ols <- _____(_____((test_data$_____ - _____)^_____))

rmse_ols


# ══════════════════════════════════════════════════════
#  정답 확인 및 리포트: 아래는 수정하지 마세요
#  코드 작성이 완료되면 이 줄을 포함하여 전체 블록을 실행하세요.
#  Windows: Ctrl + Shift + Enter
#  Mac: Cmd + Shift + Enter
# ══════════════════════════════════════════════════════
check("task1-3-predict")
# ══════════════════════════════════════════════════════
```

```{r}
#| echo: false

pred_ols <- predict(ols_model, newdata = test_data)

rmse_ols <- sqrt(mean((test_data$rx_num - pred_ols)^2))

rmse_ols
```

<br>


# Part 2. 정규화 회귀를 적용한 학습 워크플로

`glmnet()`은 Lasso, Ridge, Elastic Net을 실행하는 함수입니다. 여기서부터는 앞서 실행해본 학습 과정에서 모형만 정규화 회귀로 바꿔서 실행해보겠습니다. 워크플로의 전체 과정(적합 → 예측 → RMSE)는 앞에서 한 것과 동일합니다.

## Task 2-1. Lasso와 Ridge를 위한 행렬 만들기

`lm()`과 `glm()`은 공식(`y ~ x1 + x2`)과 데이터프레임을 그대로 사용하지만, `glmnet()`은 예측변수 `x`는 행렬로 받고, 결과변수 벡터 `y`를 따로 받습니다. 따라서 데이터프레임을 행렬로 바꾸는 단계가 한 번 필요합니다.

1. **행렬 변환:** `model.matrix()` 함수를 사용해서 데이터프레임을 행렬로 변환하고, 이를 `x_all`에 저장하고, 결과변수 `rx_num`열은 `y_all`에 저장합니다.

  - `model.matrix()` 함수는 공식을 입력하면 행렬로 만들어줍니다. 앞서 lm()에 설정한 것과 마찬가지로 모형 수식의 좌변에 `rx_num ~ .`, 우변에 결과변수를 제외한 모든 변수를 예측변수로 사용하라는 의미로  `.`를 지정.
  - `data` 인수에는 변환할 데이터로 `model_df`를 지정합니다.
  - `model.matrix()` 함수는 factor 변수를 자동으로 더미변수로 펼쳐줍니다. 이걸 원핫인코딩? 예를 들어 `edu`는 네 개 범주이므로 기준 범주를 제외한 세 개의 더미변수가 만들어집니다. 기준 범주를 변경하는 옵션 가능한지?
  - `model.matrix()`는 첫 열에 1로 채워진 Intercept 열을 만듭니다(확인해보고 싶으면 head() 함수를 사용하거나 오른쪽 변수 패널에서 데이터 프레임을 더블 클릭해서 확인). 불필요하니 `[, -1]`로 이 열을 제거합니다.

2. **훈련테스트 분할:** 분할은 앞에서 만든 `train_id`를 그대로 재사용합니다.

  - 예측변수 행렬 `x_all`에서 훈련 데이터는 `train_id`, 테스트 데이터는 `-train_id`로 추출하여, 각각 `x_train`과 `x_test`에 저장합니다.
  - 같은 방식으로 결과변수 벡터 `y_all`에서 `y_train`과 `y_test`를 만듭니다.

마지막으로 `dim()` 함수로 훈련 행렬과 테스트 행렬의 크기를 확인합니다.

여기에서 주의할 점은 행렬을 전체 데이터에서 한 번만 만들고 그 다음에 나눈다는 것입니다. 훈련 데이터와 테스트 데이터에서 따로 행렬을 만들면, 열의 개수나 순서가 달라져 오류가 발생할 수 있습니다.

```{r}
#| eval: false

# 아래의 결과를 복제하는 코드 작성

# 1. 행렬 변환
x_all <- _____(rx_num ~ ., data = _____)[, -1]
y_all <- model_df$_____

# 2. 훈련테스트 분할
x_train <- x_all[_____, ]
x_test  <- x_all[_____, ]

y_train <- y_all[_____]
y_test  <- y_all[_____]

dim(x_train)
dim(x_test)


# ══════════════════════════════════════════════════════
#  정답 확인 및 리포트: 아래는 수정하지 마세요
#  코드 작성이 완료되면 이 줄을 포함하여 전체 블록을 실행하세요.
#  Windows: Ctrl + Shift + Enter
#  Mac: Cmd + Shift + Enter
# ══════════════════════════════════════════════════════
check("task2-1-matrix")
# ══════════════════════════════════════════════════════
```

```{r}
#| echo: false

x_all <- model.matrix(rx_num ~ ., data = model_df)[, -1]
y_all <- model_df$rx_num

x_train <- x_all[train_id, ]
x_test  <- x_all[-train_id, ]

y_train <- y_all[train_id]
y_test  <- y_all[-train_id]

dim(x_train)
dim(x_test)
```

<br>


## Task 2-2. Lasso 회귀와 $\lambda$ 튜닝

Lasso는 잔차제곱합에 계수의 절댓값 합을 페널티로 더한 목적함수를 최소화합니다.

$$
\hat{\beta}^{\text{lasso}}
=
\arg\min_{\beta}
\left\{
\frac{1}{2n}\sum_{i=1}^{n}
\left(y_i - \beta_0 - \sum_{j=1}^{p} x_{ij}\beta_j\right)^2
+
\lambda \sum_{j=1}^{p} \left|\beta_j\right|
\right\}
$$

정규화 회귀의 $\lambda$는 데이터에서 추정되는 모수가 아니라 연구자가 정해야 하는 값입니다. 어떤 값이 적절한지 미리 알 수 없으므로 하나를 골라 적합하는 대신 넓은 범위의 후보를 모두 계산해 두고 그 중에서 오차가 가장 작은 값을 고르는 방식으로 튜닝을 합니다. `cv.glmnet()`은 교차검증으로 $\lambda$별 예측오차까지 계산해 주므로, 앞으로의 예측과 평가에는 이 결과를 사용합니다.

먼저 `set.seed()`로 난수를 고정합니다. 앞에서 한 번 고정했더라도 그 사이 `sample()`이 난수를 소비했기 때문에 난수를 사용하는 단계 바로 앞에서 다시 고정하는 것이 좋습니다.

`cv.glmnet()` 함수를 사용해 훈련 데이터에서 교차검증 Lasso 회귀를 수행합니다.

  - `x`와 `y`에 각각 훈련 데이터 행렬인 `x_train`과 `y_train`을 할당합니다.
  - `alpha`: 페널티의 종류를 지정합니다. `1`이면 Lasso, `0`이면 Ridge, 0과 1 사이면 Elastic Net입니다.
  - `family = "gaussian"`: 연속형 결과변수에 맞는 선형모형을 지정합니다. 이진 결과변수라면 `"binomial"`을 사용합니다.
  - `nfolds`: 훈련 데이터를 열 겹으로 나누기 위해 `10`을 설정합니다. 아홉 겹으로 학습하고 남은 한 겹으로 평가하는 과정을 열 번 반복해 평균을 냅니다.
  - `type.measure`: 겹마다 평가할 지표를 설정합니다. 연속형 결과변수이므로 평균제곱오차 `"mse"`를 지정합니다.
  - 이 결과를 `cv_lasso`에 저장합니다.

다음으로 `plot()` 함수에 `sign.lambda = 1`을 지정해 교차검증 곡선(cross-validation curve)를 그립니다. 이 플롯의 X축 기본값이 $-\log(\lambda)$이기 때문에, 이 인수를 `1`로 지정해야 페널티가 강한 쪽이 오른쪽으로 유지됩니다.

마지막으로 `$` 기호로 두 $\lambda$를 꺼내 확인합니다.

  - `cv_lasso$lambda.min`: 교차검증 오차가 가장 작은 $\lambda$입니다. 예측오차 자체를 최소화합니다.
  - `cv_lasso$lambda.1se`: 최소 오차에서 표준오차 하나만큼 떨어진 범위 안에서 가장 큰 $\lambda$입니다. 성능은 거의 같으면서 변수는 더 적게 남기는 선택입니다.

```{r}
#| eval: false

# 아래의 결과를 복제하는 코드 작성
set.seed(123)

cv_lasso <- _____(
  x = x_train,
  y = y_train,
  alpha = _____,
  family = _____,
  nfolds = _____,
  type.measure = _____
)

plot(cv_lasso, sign.lambda = 1)

cv_lasso$_____ # 교차검증 오차가 가장 작은 lambda
cv_lasso$_____ # 최소 오차에서 표준오차 하나만큼 떨어진 범위 안에서 가장 큰 lambda


# ══════════════════════════════════════════════════════
#  정답 확인 및 리포트: 아래는 수정하지 마세요
#  코드 작성이 완료되면 이 줄을 포함하여 전체 블록을 실행하세요.
#  Windows: Ctrl + Shift + Enter
#  Mac: Cmd + Shift + Enter
# ══════════════════════════════════════════════════════
check("task2-2-lasso")
# ══════════════════════════════════════════════════════
```

```{r}
#| echo: false

set.seed(123)

cv_lasso <- cv.glmnet(
  x = x_train,
  y = y_train,
  alpha = 1,
  family = "gaussian",
  nfolds = 10,
  type.measure = "mse"
)

plot(cv_lasso, sign.lambda = 1)

cv_lasso$lambda.min # 교차검증 오차가 가장 작은 lambda
cv_lasso$lambda.1se # 최소 오차에서 표준오차 하나만큼 떨어진 범위 안에서 가장 큰 lambda
```

::: {.callout-tip}
## 교차검증 곡선 읽는 법

  - X축을 먼저 확인합니다. $\log(\lambda)$이면 오른쪽이 강한 페널티이고, $-\log(\lambda)$이면 왼쪽이 강한 페널티입니다.
  - **빨간 점**은 각 $\lambda$에서의 평균 교차검증 오차이고, 위아래 막대는 그 오차의 표준오차 범위입니다.
  - **세로 점선** 두 개 중 오차가 최소인 쪽이 `lambda.min`, 페널티가 더 강한 쪽이 `lambda.1se`입니다.
  - 그림 위쪽 숫자는 해당 $\lambda$에서 살아남은 변수의 개수입니다. 두 점선 사이에서 변수 개수가 얼마나 줄어드는지 확인하세요.
  - 페널티가 약한 구간에서 곡선이 평평하다면, 그 구간에서는 $\lambda$를 더 줄여도 얻을 것이 없다는 뜻입니다. 오른쪽 끝의 가파른 상승은 페널티를 과하게 주었을 때 MSE가 오히려 높아진다는 것을 의미합니다.
:::

<br>


## Task 2-3. 예측과 평가

문법이 약간 다르지만 Task 1-3와 동일한 함수를 사용하고 같은 순서로 예측값을 계산합니다. `predict()` 함수에 교차검증 결과와 테스트 데이터를 입력해 예측값을 계산해보겠습니다.

  - 첫 번째 인수로 `cv_lasso`에 저장된 교차검증 결과를 불러옵니다.
  - `newx`에 테스트 데이터 행렬인 `x_test`를 할당합니다. `lm()`에서는 `newdata`에 데이터프레임을 넣었지만, `glmnet` 계열에서는 `newx`에 행렬을 지정합니다.
  - `s`에 예측에 사용할 $\lambda$를 지정합니다. `"lambda.min"`과 `"lambda.1se"` 두 경우를 각각 계산합니다.
  - `predict()`는 한 열짜리 행렬을 반환하므로 `as.numeric()`으로 벡터로 변환합니다.
  - 계산한 예측값을 각각 `pred_lasso_min`과 `pred_lasso_1se`에 저장합니다.

다음으로 실제값과 예측값의 차이를 RMSE로 계산해 `rmse_lasso_min`과 `rmse_lasso_1se`에 저장합니다.

마지막으로 `cat()` 함수를 사용해 기준모형인 OLS의 RMSE와 나란히 출력합니다. 이 때 두 $\lambda$에서 살아남은 변수의 개수도 함께 확인합니다. `coef()`에 `s`를 지정해 계수를 꺼내고, `!= 0`으로 0이 아닌 계수를 세되 절편은 세지 않도록 `1`을 뺍니다.

```{r}
#| eval: false

# 아래의 결과를 복제하는 코드 작성
pred_lasso_min <- as.numeric(
  predict(_____, newx = _____, s = _____)
)

pred_lasso_1se <- as.numeric(
  predict(cv_lasso, newx = x_test, s = _____)
)

rmse_lasso_min <- _____(_____((y_test - _____)^2))
rmse_lasso_1se <- _____(_____((y_test - _____)^2))

cat(
  "OLS               RMSE:", round(rmse_ols, 3),
  " 변수:", ncol(x_train), "\n",
  "Lasso lambda.min  RMSE:", round(rmse_lasso_min, 3),
  " 변수:", sum(coef(cv_lasso, s = "lambda.min") != 0) - 1, "\n",
  "Lasso lambda.1se  RMSE:", round(rmse_lasso_1se, 3),
  " 변수:", sum(coef(cv_lasso, s = "lambda.1se") != 0) - 1, "\n"
)


# ══════════════════════════════════════════════════════
#  정답 확인 및 리포트: 아래는 수정하지 마세요
#  코드 작성이 완료되면 이 줄을 포함하여 전체 블록을 실행하세요.
#  Windows: Ctrl + Shift + Enter
#  Mac: Cmd + Shift + Enter
# ══════════════════════════════════════════════════════
check("task2-3-eval")
# ══════════════════════════════════════════════════════
```

```{r}
#| echo: false

pred_lasso_min <- as.numeric(
  predict(cv_lasso, newx = x_test, s = "lambda.min")
)

pred_lasso_1se <- as.numeric(
  predict(cv_lasso, newx = x_test, s = "lambda.1se")
)

rmse_lasso_min <- sqrt(mean((y_test - pred_lasso_min)^2))
rmse_lasso_1se <- sqrt(mean((y_test - pred_lasso_1se)^2))

cat(
  "OLS               RMSE:", round(rmse_ols, 3),
  " 변수:", ncol(x_train), "\n",
  "Lasso lambda.min  RMSE:", round(rmse_lasso_min, 3),
  " 변수:", sum(coef(cv_lasso, s = "lambda.min") != 0) - 1, "\n",
  "Lasso lambda.1se  RMSE:", round(rmse_lasso_1se, 3),
  " 변수:", sum(coef(cv_lasso, s = "lambda.1se") != 0) - 1, "\n"
)
```

<br>


## Task 7. 계수 확인

`glmnet` 계열 결과는 계수를 보여주는 `summary()` 메서드를 제공하지 않습니다. `lm()`은 해가 하나뿐이라 계수, 표준오차, p값을 하나의 표로 정리할 수 있지만, `glmnet`은 $\lambda$마다 다른 해를 100개 가까이 저장하고 있어 `coef(fit, s = ...)`로 어느 $\lambda$의 해를 꺼낼지 지정해야 합니다. 표준오차와 p값도 통상적인 방식으로는 제공되지 않습니다.

아래 실습에서는 `coef()` 함수를 사용하여 학습된 `glmnet()` 결과에서 계수를 확인해보겠습니다.

  - 첫 번째 인수로 `cv_lasso`에 저장된 교차검증 결과를 불러옵니다.
  - `s = "lambda.1se"`로 어느 $\lambda$에서의 계수를 꺼낼지 지정합니다. `s = "lambda.min"`으로 바꾸면 다른 해를 확인할 수 있습니다.
  - 꺼낸 계수를 `lasso_coef`에 저장합니다.

`coef()`가 반환하는 것은 데이터프레임이 아니라 행렬이므로, 다루기 쉽도록 `tibble()`로 정리해 `lasso_coef_df`에 저장합니다.

  - `term`: 변수 이름. `rownames()` 함수로 `lasso_coef`의 행 이름을 가져옵니다.
  - `estimate`: 계수 추정값. `as.numeric()` 함수로 벡터로 변환합니다.

계수의 크기는 예측변수의 척도에 따라 달라집니다. 그러므로 계수에 해당 변수의 표준편차를 곱한 표준화 계수를 함께 계산합니다. 이 값은 예측변수가 1 표준편차만큼 변화할 때 예측값이 얼마나 달라지는지를 나타냅니다. 이를 위해 `apply()` 함수를 사용해 훈련 데이터 행렬의 열별 표준편차를 계산하고 `sd_x`에 저장합니다.

  - 첫 번째 인수에 `x_train`을 할당합니다.
  - 두 번째 인수 `2`는 계산 방향을 지정합니다. `1`이면 행, `2`면 열 단위로 계산합니다.
  - 세 번째 인수 `sd`는 각 열에 적용할 함수입니다.

마지막으로 계수표를 정리해 출력합니다.

  - `filter()`로 절편을 제외하고, 계수가 `0`이 아닌 변수만 남깁니다. 표에 나타나지 않는 변수는 Lasso가 모형에서 제외한 변수입니다.
  - `mutate()`로 계수에 해당 변수의 표준편차를 곱해 `std_estimate` 열을 만듭니다.
  - `arrange()`로 표준화 계수의 절댓값이 큰 순서로 정렬합니다.

```{r}
#| eval: false

# 아래의 결과를 복제하는 코드 작성
lasso_coef <- coef(_____, s = _____)

lasso_coef_df <- tibble(
  term = _____(lasso_coef),
  estimate = _____(lasso_coef)
)

sd_x <- apply(x_train, 2, sd)

lasso_coef_df |>
  filter(term != "(Intercept)", estimate != 0) |>
  mutate(std_estimate = estimate * sd_x[term]) |>
  arrange(desc(abs(std_estimate))) |>
  print(n = 20)


# ══════════════════════════════════════════════════════
#  정답 확인 및 리포트: 아래는 수정하지 마세요
#  코드 작성이 완료되면 이 줄을 포함하여 전체 블록을 실행하세요.
#  Windows: Ctrl + Shift + Enter
#  Mac: Cmd + Shift + Enter
# ══════════════════════════════════════════════════════
check("task2-4-coef")
# ══════════════════════════════════════════════════════
```

```{r}
#| echo: false

lasso_coef <- coef(cv_lasso, s = "lambda.1se")

lasso_coef_df <- tibble(
  term = rownames(lasso_coef),
  estimate = as.numeric(lasso_coef)
)

sd_x <- apply(x_train, 2, sd)

lasso_coef_df |>
  filter(term != "(Intercept)", estimate != 0) |>
  mutate(std_estimate = estimate * sd_x[term]) |>
  arrange(desc(abs(std_estimate))) |>
  print(n = 40)
```

<br>


# Part 3 (선택사항). Ridge로 한 번 더 교체

Ridge는 페널티의 형태만 다릅니다. 절댓값 대신 제곱합을 사용합니다.

$$
\hat{\beta}^{\text{ridge}}
=
\arg\min_{\beta}
\left\{
\frac{1}{2n}\sum_{i=1}^{n}
\left(y_i - \beta_0 - \sum_{j=1}^{p} x_{ij}\beta_j\right)^2
+
\lambda \sum_{j=1}^{p} \beta_j^{2}
\right\}
$$

제곱 페널티는 계수를 0에 가깝게 줄이지만 정확히 0으로 만들지는 않습니다. 따라서 Ridge는 변수를 선택하지 않고 모든 변수를 조금씩 축소한 채로 유지합니다.

## Task 8. 교차검증과 평가

앞 절과 코드가 동일하고 `alpha`만 1에서 0으로 바뀝니다.

  - `set.seed()`로 난수를 고정한 뒤, `cv.glmnet()`에 `x_train`, `y_train`, `alpha = 0`, `family = "gaussian"`, `nfolds = 10`, `type.measure = "mse"`를 지정해 `cv_ridge`에 저장합니다.
  - `predict()`에 `newx = x_test`와 `s`를 지정해 `pred_ridge_min`과 `pred_ridge_1se`를 계산합니다.
  - RMSE를 계산해 `rmse_ridge_min`과 `rmse_ridge_1se`에 저장하고, `cat()`으로 앞서 계산한 값들과 나란히 출력합니다.

```{r}
#| eval: false

# 아래의 결과를 복제하는 코드 작성
set.seed(123)

cv_ridge <- cv.glmnet(
  x = _____,
  y = _____,
  alpha = _____,
  family = _____,
  nfolds = _____,
  type.measure = _____
)

pred_ridge_min <- _____(
  predict(_____, newx = _____, s = _____)
)

pred_ridge_1se <- as.numeric(
  predict(_____, newx = _____, s = _____)
)

rmse_ridge_min <- _____(_____((_____ - _____)^2))
rmse_ridge_1se <- _____(_____((_____ - _____)^2))

cat(
  "OLS               RMSE:", round(rmse_ols, 3), "\n",
  "Lasso lambda.1se  RMSE:", round(rmse_lasso_1se, 3), "\n",
  "Ridge lambda.min  RMSE:", round(rmse_ridge_min, 3), "\n",
  "Ridge lambda.1se  RMSE:", round(rmse_ridge_1se, 3), "\n"
)


# ══════════════════════════════════════════════════════
#  정답 확인 및 리포트: 아래는 수정하지 마세요
#  코드 작성이 완료되면 이 줄을 포함하여 전체 블록을 실행하세요.
#  Windows: Ctrl + Shift + Enter
#  Mac: Cmd + Shift + Enter
# ══════════════════════════════════════════════════════
check("task3-1-ridge")
# ══════════════════════════════════════════════════════
```

```{r}
#| echo: false

set.seed(123)

cv_ridge <- cv.glmnet(
  x = x_train,
  y = y_train,
  alpha = 0,
  family = "gaussian",
  nfolds = 10,
  type.measure = "mse"
)

pred_ridge_min <- as.numeric(
  predict(cv_ridge, newx = x_test, s = "lambda.min")
)

pred_ridge_1se <- as.numeric(
  predict(cv_ridge, newx = x_test, s = "lambda.1se")
)

rmse_ridge_min <- sqrt(mean((y_test - pred_ridge_min)^2))
rmse_ridge_1se <- sqrt(mean((y_test - pred_ridge_1se)^2))

cat(
  "OLS               RMSE:", round(rmse_ols, 3), "\n",
  "Lasso lambda.1se  RMSE:", round(rmse_lasso_1se, 3), "\n",
  "Ridge lambda.min  RMSE:", round(rmse_ridge_min, 3), "\n",
  "Ridge lambda.1se  RMSE:", round(rmse_ridge_1se, 3), "\n"
)
```

<br>


## 예측 성능 비교

아래 코드를 실행하세요. 지금까지 계산한 RMSE를 한 표로 모읍니다. 먼저 비교의 최저 기준으로 예측변수를 하나도 쓰지 않고 훈련 데이터의 평균만으로 예측했을 때의 `영모형` RMSE를 계산해 `rmse_null`에 저장합니다. 어떤 모형이든 이 값보다 나아야 의미가 있습니다.

  - `model`: 모형 이름
  - `변수수`: 각 모형이 실제로 사용한 예측변수의 개수. Lasso는 `coef()`로 0이 아닌 계수를 세고, Ridge와 OLS는 전체 예측변수 개수를 그대로 넣습니다.
  - `rmse`: 앞에서 저장해 둔 값들
  - `개선율`: 기준모형인 OLS 대비 RMSE가 몇 퍼센트 줄었는지 계산합니다.

```{r}
rmse_null <- sqrt(mean((y_test - mean(y_train))^2))

comparison <- tibble(
  model = c(
    "영모형 (변수 0개)",
    "OLS",
    "Lasso (lambda.min)",
    "Lasso (lambda.1se)",
    "Ridge (lambda.min)",
    "Ridge (lambda.1se)"
  ),
  변수수 = c(
    0,
    ncol(x_train),
    sum(coef(cv_lasso, s = "lambda.min") != 0) - 1,
    sum(coef(cv_lasso, s = "lambda.1se") != 0) - 1,
    ncol(x_train),
    ncol(x_train)
  ),
  rmse = c(
    rmse_null,
    rmse_ols,
    rmse_lasso_min,
    rmse_lasso_1se,
    rmse_ridge_min,
    rmse_ridge_1se
  )
) |>
  mutate(
    개선율 = round(100 * (rmse_ols - rmse) / rmse_ols, 2),
    rmse = round(rmse, 3)
  ) |>
  arrange(rmse)

comparison
```

정규화로 얻은 RMSE 개선은 크지 않습니다. 그럼에도 Lasso는 절반 이하의 변수만으로 OLS와 같거나 더 나은 예측을 했습니다.
