---
title: "KAPAE 2026 Research Design Gallery"
format:
  html:
    toc: false
    embed-resources: true
    theme: cosmo
    css: gallery.css
execute:
  echo: false
  warning: false
  message: false
---

```{r}
#| label: setup
#| include: false

if (!requireNamespace("jsonlite", quietly = TRUE)) {
  stop("jsonlite 패키지가 필요합니다.")
}

meta_dir <- "meta"
files <- if (dir.exists(meta_dir)) {
  list.files(meta_dir, pattern = "\\.json$", full.names = TRUE)
} else {
  character()
}

method_labels <- c(
  prediction = "머신러닝 예측",
  dml = "DML",
  did = "DID",
  iv = "IV",
  matching = "매칭/가중치",
  causal_forest = "인과 포리스트",
  rd = "RD/RKD"
)

if (length(files)) {
  projects <- do.call(
    rbind,
    lapply(files, function(f) {
      x <- jsonlite::fromJSON(f)
      data.frame(
        student_id = x$student_id,
        method = x$method,
        research_title = x$research_title,
        html_path = x$html_path,
        submitted_at = x$submitted_at,
        stringsAsFactors = FALSE
      )
    })
  )

  projects$method_label <- unname(method_labels[projects$method])
  projects$method_label[is.na(projects$method_label)] <- projects$method[is.na(projects$method_label)]
  projects <- projects[order(projects$method, projects$student_id), , drop = FALSE]
} else {
  projects <- data.frame(
    student_id = character(),
    method = character(),
    research_title = character(),
    html_path = character(),
    submitted_at = character(),
    method_label = character()
  )
}

escape_html <- function(x) {
  x <- gsub("&", "&amp;", x, fixed = TRUE)
  x <- gsub("<", "&lt;", x, fixed = TRUE)
  x <- gsub(">", "&gt;", x, fixed = TRUE)
  x <- gsub('"', "&quot;", x, fixed = TRUE)
  x
}
```

<div class="gallery-hero">
  <div class="eyebrow">KAPAE 2026 · Research Design Lab</div>
  <h1>Student Research Design Gallery</h1>
  <p>수강생들이 설계한 연구 프로젝트를 방법론별로 살펴볼 수 있습니다.</p>
  <div class="hero-stats">
    <div><strong>`r nrow(projects)`</strong><span>Projects</span></div>
    <div><strong>`r length(unique(projects$student_id))`</strong><span>Students</span></div>
    <div><strong>`r length(unique(projects$method))`</strong><span>Methods</span></div>
  </div>
</div>

```{r}
#| results: asis

if (nrow(projects)) {
  counts <- table(projects$method)

  cat('<div class="gallery-toolbar">')
  cat('<button class="filter-btn active" data-filter="all">전체 <span>', nrow(projects), '</span></button>', sep = "")

  for (m in names(method_labels)) {
    n <- unname(counts[m])
    if (is.na(n)) n <- 0
    if (n > 0) {
      cat(
        sprintf(
          '<button class="filter-btn" data-filter="%s">%s <span>%d</span></button>',
          escape_html(m),
          escape_html(method_labels[[m]]),
          n
        )
      )
    }
  }
  cat('</div>')

  cat('<div class="project-grid">')

  for (i in seq_len(nrow(projects))) {
    p <- projects[i, ]
    title <- ifelse(
      is.na(p$research_title) || !nzchar(p$research_title),
      "연구 제목 미입력",
      p$research_title
    )

    cat(sprintf(
      paste0(
        '<article class="project-card" data-method="%s">',
        '<div class="card-top">',
        '<span class="method-badge">%s</span>',
        '<span class="student-id">%s</span>',
        '</div>',
        '<h2>%s</h2>',
        '<div class="card-footer">',
        '<a class="project-link" href="%s">연구설계 보기 <span aria-hidden="true">→</span></a>',
        '</div>',
        '</article>'
      ),
      escape_html(p$method),
      escape_html(p$method_label),
      escape_html(p$student_id),
      escape_html(title),
      escape_html(p$html_path)
    ))
  }

  cat('</div>')
} else {
  cat(
    '<div class="empty-state"><strong>아직 제출된 프로젝트가 없습니다.</strong>',
    '<p>학생 HTML이 제출되면 이곳에 카드가 나타납니다.</p></div>'
  )
}
```

<script>
document.querySelectorAll('.filter-btn').forEach((button) => {
  button.addEventListener('click', () => {
    document.querySelectorAll('.filter-btn').forEach((x) => x.classList.remove('active'));
    button.classList.add('active');

    const filter = button.dataset.filter;

    document.querySelectorAll('.project-card').forEach((card) => {
      const visible = filter === 'all' || card.dataset.method === filter;
      card.style.display = visible ? '' : 'none';
    });
  });
});
</script>
