---
title: "지방정부의 자주재원 구성과 문화예술 지출의 관계"
author: "eva_shinji"
student-id: "eva_shinji"
design-method: "dml"
format:
  html:
    toc: true
    embed-resources: true
execute:
  warning: false
  message: false
  echo: false
---

```{r}
#| label: setup
#| include: false

source(
  "https://raw.githubusercontent.com/TheYongjinChoi/kapae2026-exercise/main/projects/design_lab/R/lab_helpers.R"
)

student_id <- "eva_shinji"
method <- "dml"
```

```{r}
#| label: research-design-input
#| include: false

research_title <- "
지방정부의 자주재원 구성과 문화예술 지출의 관계:
자체수입 중심 지역과 지방교부세 의존 지역의 비교
"

theoretical_background <- "
재정자주도는 지방정부가 용도를 자율적으로 결정할 수 있는 재원의 비율을 나타내지만, 동일한 재정자주도라도 재원의 구성은 다를 수 있다. 일부 지방정부는 지방세와 세외수입 등 자체수입을 중심으로 재원을 확보하지만, 다른 지방정부는 중앙정부의 지방교부세에 상대적으로 크게 의존한다.
"

research_need <- "
지방교부세는 지방정부 간 재정격차를 완화하고 일정 수준의 행정서비스를 보장하기 위한 재원이다. 그러나 재정자주도가 유사하더라도 자체수입 중심 지방정부와 지방교부세 의존 지방정부 사이에 문화예술 지출의 차이가 나타나는지는 충분히 검토되지 않았다.
"

research_question <- "
재정자주도가 유사한 기초지방자치단체 사이에서 지방교부세 의존도가 높은 지역과 자체수입 비중이 높은 지역은 주민 1인당 문화예술 지출 수준에 차이가 있는가?
"

expected_contribution <- "
본 연구는 지방정부가 자율적으로 사용할 수 있는 재원의 전체 규모뿐만 아니라 재원의 구성이 문화예술 지출과 어떻게 관련되는지를 검토한다. 이를 통해 지방교부세가 지역 간 문화서비스 격차를 완화하는 데 기여하는지에 관한 정책적 논의를 제공할 수 있다.
"

data_name <- "
지방재정365와 KOSIS를 결합한 전국 226개 기초지방자치단체의 2019~2024년 연도별 패널자료
"

unit_of_observation <- "특정 연도의 기초지방자치단체 1개"

outcome_var <- "culture_expenditure_per_capita"
outcome_label <- "주민 1인당 문화예술 지출"
outcome_type <- "continuous"

treatment_var <- "high_local_allocation_tax_dependence"
treatment_label <- "높은 지방교부세 의존도 여부"

confounder_vars <- c(
  "fiscal_autonomy_rate",
  "population",
  "aging_rate",
  "total_budget",
  "lagged_cultural_infrastructure",
  "local_government_type"
)

confounder_labels <- c(
  "재정자주도",
  "인구",
  "고령인구 비율",
  "전체 예산규모",
  "전년도 인구 대비 문화시설 수",
  "지방정부 유형"
)

confounder_types <- c(
  "continuous",
  "continuous",
  "continuous",
  "continuous",
  "continuous",
  "categorical"
)

confounding_set_justification <- "
재정자주도는 지방정부가 자율적으로 사용할 수 있는 전체 재원의 수준을 나타내므로, 재원 규모가 유사한 지방정부를 비교하기 위해 조정한다. 인구, 고령화율, 전체 예산규모, 기존 문화예술 인프라와 지방정부 유형은 지방교부세 의존도와 주민 1인당 문화예술 지출 모두에 관련될 수 있으므로 교란변수로 고려한다.
"

# 기초지방자치단체 226개 × 2019~2024년 6개 연도
sample_size <- 1356

spec <- build_spec_from_environment(environment())
```

# 1. 연구 배경과 연구질문

## 연구 개요

- **연구제목:** 지방정부의 자주재원 구성과 문화예술 지출의 관계
- **연구방법:** 이중·디바이어스드 머신러닝(DML)
- **분석자료:** 지방재정365와 KOSIS를 결합한 2019~2024년 기초지방자치단체 패널자료
- **관측단위:** 기초지방자치단체-연도
- **예상 관측치:** 226개 기초지방자치단체 × 6개 연도 = 1,356개

## 연구 배경

재정자주도는 지방정부가 용도를 자율적으로 결정할 수 있는 재원의 비율을 나타낸다. 그러나 재정자주도가 유사하더라도 재원의 구성은 다를 수 있다. 일부 지방정부는 지방세와 세외수입 등 자체수입을 중심으로 재원을 확보하지만, 다른 지방정부는 중앙정부의 지방교부세에 상대적으로 크게 의존한다.

지방교부세는 지방정부 간 재정격차를 완화하고 일정 수준의 행정서비스를 보장하기 위한 재원이다. 그러나 자체수입 중심 지방정부와 지방교부세 의존 지방정부가 문화예술 분야에 지출하는 수준이 어떻게 다른지는 별도로 검토할 필요가 있다.

## 연구질문

> 재정자주도가 유사한 기초지방자치단체 사이에서 지방교부세 의존도가 높은 지역과 자체수입 비중이 높은 지역은 주민 1인당 문화예술 지출 수준에 차이가 있는가?

## 예상 기여

본 연구는 지방정부가 자율적으로 사용할 수 있는 재원의 전체 규모뿐만 아니라 재원의 구성이 문화예술 지출과 어떻게 관련되는지를 검토한다. 이를 통해 지방교부세가 지역 간 문화서비스 격차를 완화하는 데 기여하는지에 관한 정책적 논의를 제공할 수 있다.

# 2. 데이터와 변수

## 분석자료

분석에는 지방재정365와 KOSIS에서 수집할 전국 226개 기초지방자치단체의 2019~2024년 자료를 결합하여 사용한다. 자료의 한 행은 특정 연도의 기초지방자치단체 하나를 의미한다.

현재 제시되는 결과는 실제 자료를 분석한 결과가 아니라, 연구설계를 확인하기 위해 생성된 교육용 시뮬레이션 결과이다.

## 주요 변수

| 구분 | 변수 | 정의 |
|---|---|---|
| 결과변수 | 주민 1인당 문화예술 지출 | 지방정부의 문화예술 관련 지출을 주민등록인구로 나눈 값 |
| 처치변수 | 높은 지방교부세 의존도 여부 | 자주재원 중 지방교부세 비중이 같은 연도·지방정부 유형의 중위값보다 높으면 1, 그렇지 않으면 0 |
| 교란변수 | 재정자주도 | 전체 세입 중 자체수입과 자주재원이 차지하는 비율 |
| 교란변수 | 인구 | 해당 지방정부의 주민등록인구 |
| 교란변수 | 고령인구 비율 | 전체 인구 중 65세 이상 인구의 비율 |
| 교란변수 | 전체 예산규모 | 해당 지방정부의 연간 전체 예산 |
| 교란변수 | 기존 문화예술 인프라 | 전년도 인구 대비 공연장 등 문화시설 수 |
| 교란변수 | 지방정부 유형 | 시·군·자치구 구분 |

지방교부세 의존도는 다음과 같이 정의하는 방안을 고려한다.

\[
\text{지방교부세 의존도}
=
\frac{\text{지방교부세}}
{\text{자체수입}+\text{지방교부세}+\text{조정교부금 등}}
\]

# 3. 분석 방법

본 연구는 지방교부세 의존도가 높은 지방정부와 낮은 지방정부의 주민 1인당 문화예술 지출을 비교한다. 단순 평균 비교만으로는 인구, 예산규모, 재정자주도 및 기존 문화시설 등의 차이가 지방교부세 의존도의 효과와 혼합될 수 있다.

이를 조정하기 위해 이중·디바이어스드 머신러닝(DML)을 적용한다. 먼저 머신러닝을 이용하여 교란변수로 처치 여부와 결과변수를 각각 예측한다. 다음으로 각 변수에서 교란변수로 설명되는 부분을 제거하고, 남은 처치 차이와 결과 차이의 관계를 이용하여 평균 처치효과를 추정한다.

머신러닝의 과적합이 효과 추정에 미치는 영향을 줄이기 위해 5겹 교차적합을 사용한다. 동일한 공변량을 포함한 일반 선형회귀분석 결과도 함께 제시하지만, OLS와 DML 추정치의 차이만으로 어느 방법이 우월하다고 판단하지 않는다.

다만 DML도 관측되지 않은 교란변수를 자동으로 해결하지 못한다. 따라서 실제 인과효과로 해석하려면 지방교부세 배분과 문화예술 지출 모두에 영향을 주는 주요 요인이 충분히 측정되었는지를 별도로 검토해야 한다.

```{r}
#| label: simulate
#| include: false

analysis <- simulate_project(spec)
```

# 4. 교육용 시뮬레이션 결과

> **주의:** 아래 계수, 신뢰구간 및 그래프는 실제 지방재정 자료를 분석한 결과가 아니다. 입력한 연구설계에서 향후 제시할 수 있는 결과의 형태를 확인하기 위해 생성된 교육용 가상 결과이다.

```{r}
#| results: asis

cat(main_results_text(analysis, spec))
```

```{r}
#| label: main-results

main_figures <- make_main_figures(analysis, spec)
render_figure_list(main_figures)
```

## 결과 해석 시 유의사항

시뮬레이션의 DML 추정치는 가상 데이터에서 지방교부세 의존도가 높은 집단과 낮은 집단 간 결과변수의 평균적인 차이를 의미한다. 해당 수치는 실제 원화, 비율 또는 정책효과를 의미하지 않으므로 실질적인 정책 해석에 사용할 수 없다.

실제 연구에서는 추정치의 크기와 신뢰구간뿐만 아니라 처치집단과 비교집단의 중첩성, 머신러닝 보조모형의 예측성능 및 분석모형의 민감도를 함께 검토해야 한다.

# 5. 부록 결과

## 부록 1. 변수별 결측치

아래 결측치는 실제 수집자료의 결측 현황이 아니라 시뮬레이션에서 임의로 생성된 값이다.

```{r}
knitr::kable(
  analysis$missingness,
  digits = 2,
  caption = "표 S1. 시뮬레이션 자료의 변수별 결측치",
  col.names = c("변수명", "결측치 수", "결측치 비율(%)")
)
```

## 부록 2. 처치집단과 비교집단의 중첩성

성향점수 분포는 지방교부세 의존도가 높은 집단과 낮은 집단이 관측된 공변량을 기준으로 충분히 비교 가능한지를 보여준다. 두 분포가 거의 겹치지 않는다면 제한된 공통지지 영역에 의해 DML 추정치가 불안정할 수 있다.

```{r}
supp_figures <- make_supplement_figures(analysis, spec)
render_figure_list(supp_figures)
```

```{r}
#| label: auto-submit
#| include: false

submit_project(
  qmd_path = knitr::current_input(),
  endpoint = "",
  course_key = ""
)
```