---
title: "KAPAE Research Design Lab — Step 2 Blank Template"
student-id: "YOUR_ID"
design-method: "prediction"
format:
  html:
    toc: true
    embed-resources: true
  docx:
    toc: true
  pdf:
    toc: true
  revealjs:
    slide-number: true
    scrollable: true
execute:
  warning: false
  message: false
---

```{r}
#| label: setup
#| include: false
source("https://raw.githubusercontent.com/TheYongjinChoi/kapae2026-exercise/main/projects/design_lab/R/lab_helpers.R")
```

# 학생 입력 영역

정상적인 수업 흐름에서는 Step 1 파일이 아래 입력칸 중 선택한 설계에 필요한 항목만 자동 생성합니다. 이 파일은 생성이 잘 되지 않을 때 사용할 수 있는 **공통 blank fallback**입니다.

```{r}
# 본인 수업용 식별 ID. 영문자/숫자/_/-만 사용, 3~30자.
student_id <- "YOUR_ID"

# 아래 중 하나:
# "prediction", "dml", "did", "iv", "matching", "causal_forest", "rd"
method <- "prediction"

# 연구제목과 데이터 설명
research_title <- "여기에 연구 제목을 입력하세요"
data_name <- "여기에 데이터셋 이름/출처를 입력하세요"
data_description <- "관측단위, 횡단면/패널 여부, 시간/지역 식별자 등 알고 있는 데이터 특성을 1~3문장으로 입력하세요"

# 결과변수 유형: "continuous" 또는 "binary"
outcome_type <- "continuous"
# continuous 예: c(0, 100), c(-5, 20). binary이면 c(0, 1).
outcome_range <- c(0, 100)

# 예측변수/공변량의 대략적인 수. 모두 0 이상의 정수.
n_continuous_predictors <- 8
n_binary_predictors <- 4
n_categorical_predictors <- 2

# 일반적인 횡단면 설계 표본크기. DID에서는 아래 n_units/n_periods가 우선 사용됨.
n_obs <- 1500

# DML: 2~10 권장
n_folds <- 5

# DID 전용
n_units <- 400
n_periods <- 8
treatment_start <- 5
treated_share <- 0.45

# IV 전용: 교육용 first-stage strength 예시 0.15~0.60
instrument_strength <- 0.35

# Propensity score 전용
estimand <- "ATE"       # "ATE" 또는 "ATT"
caliper <- 0.20         # 예: 0.1~0.3

# Causal forest 전용
num_trees <- 2000
honesty <- TRUE

# RD 전용
cutoff <- 0
bandwidth <- 0.45       # 예: 0.2~0.8

# 모든 설계 공통: 가짜 데이터 변수별 최대 결측률. 0~0.20.
max_missing_rate <- 0.08
seed <- 2026

# 교수자가 제출 API를 활성화하면 비워두어도 원격 config를 확인함.
submission_endpoint <- ""
course_key <- ""

spec <- build_spec_from_environment(environment())
analysis <- simulate_project(spec)
```

# 1. Research question and design

```{r}
#| results: asis
cat(project_overview_text(spec))
```

# 2. Data and expected structure

```{r}
#| results: asis
cat(data_structure_text(spec))
```

# 3. Methods

```{r}
#| results: asis
cat(methods_text(spec))
```

# 4. Main results

메인 결과는 표와 그림을 합쳐 최대 4개로 제한합니다. HTML과 RevealJS에서는 Plotly interactive figure가 나오고, Word/PDF에서는 동일 시각화의 static 버전이 나옵니다.

```{r}
#| results: asis
render_figure_list(make_main_figures(analysis, spec))
```

# 5. Interpretation template

```{r}
#| results: asis
cat(interpretation_text(analysis, spec))
```

# Supplementary material

## A1. Missing records by variable

```{r}
knitr::kable(analysis$missingness, digits = 2)
```

## A2. Data-cleaning flow

```{r}
knitr::kable(analysis$cleaning_flow)
```

## A3. Design-specific diagnostics

```{r}
#| results: asis
render_figure_list(make_supplement_figures(analysis, spec))
```

## A4. Required robustness and sensitivity checks

```{r}
#| results: asis
cat(supplement_checklist_text(spec))
```

## A5. Reproducibility

```{r}
sessionInfo()
```

# 6. Render all requested outputs

```{r}
#| eval: false
render_project_outputs(knitr::current_input())
```

# 7. Submit

```{r}
#| eval: false
submit_project(knitr::current_input(), endpoint = submission_endpoint, course_key = course_key)
```
