---
title: "KAPAE 2026 Student Research Design Gallery"
format:
  html:
    toc: true
    embed-resources: true
execute:
  warning: false
  message: false
---

<style>
.project-grid { display:grid; grid-template-columns:repeat(auto-fit,minmax(280px,1fr)); gap:16px; margin-top:1rem; }
.project-card { border:1px solid #d0d7de; border-radius:10px; padding:16px; }
.project-card h3 { margin:.35rem 0 .5rem 0; font-size:1.05rem; }
.project-method { font-size:.78rem; font-weight:700; text-transform:uppercase; letter-spacing:.04em; }
.updated { font-size:.8rem; opacity:.7; }
</style>

```{r}
#| label: setup
#| include: false
source("R/collect_projects.R")
repo_root <- find_repo_root()

# 수업 전 새 제출물을 반영하려면 TRUE.
# 로컬에 미커밋 변경이 있으면 안전을 위해 자동 pull을 건너뜁니다.
do_git_pull <- TRUE

# 학생 QMD가 변경된 경우에만 HTML을 다시 렌더링합니다.
do_render_submissions <- TRUE
force_rerender <- FALSE

if (do_git_pull) safe_git_pull(repo_root)
projects <- collect_submissions(repo_root)
if (do_render_submissions) projects <- render_all_submissions(projects, repo_root, force = force_rerender)
```

# Submission overview

```{r}
knitr::kable(submission_summary(projects), col.names = c("Design", "Projects"))
```

총 제출 프로젝트: **`r nrow(projects)`**

# Student projects

학생별 페이지는 제출된 QMD를 HTML로 렌더링한 결과입니다. 수업에서는 아래 목록에서 학생 페이지를 열어 연구질문 → 식별/예측 전략 → 필수 진단 → 메인 결과 → supplement 순서로 함께 검토할 수 있습니다.

```{r}
#| results: asis
cat('<div class="project-grid">')
cat(student_cards_html(projects))
cat('</div>')
```

# Discussion prompts

1. 연구질문과 estimand 또는 prediction target이 명확한가?
2. 데이터 구조가 선택한 방법의 식별 가정과 맞는가?
3. 효과/성능 추정치보다 먼저 확인해야 할 진단을 제대로 배치했는가?
4. 메인 figure/table 수를 제한하면서 핵심 메시지가 보이는가?
5. supplement가 재현성, 결측, cleaning, robustness를 충분히 문서화하는가?
