---
title: "Research Design Lab: Regression discontinuity (RD)"
author: "YongjinChoi"
student-id: "YongjinChoi"
design-method: "rd"
format:
  html:
    toc: true
    embed-resources: true
  docx:
    toc: true
  pdf:
    toc: true
    keep-tex: false
  revealjs:
    slide-number: true
    scrollable: true
execute:
  warning: false
  message: false
---

```{r}
#| label: setup
#| include: false

source("https://raw.githubusercontent.com/TheYongjinChoi/kapae2026-exercise/main/projects/design_lab/R/lab_helpers.R")

# ============================================================
# 학생 입력 영역: 아래 값만 수정하세요.
# ============================================================

student_id <- "YongjinChoi"
method <- "rd"

# 연구 제목 예시: "Predicting ...", "The effect of X on Y ..."
research_title <- "여기에 연구 제목을 입력하세요"

# 데이터셋 이름 또는 출처 예시: "Korea Community Health Survey 2025"
data_name <- "여기에 데이터셋 이름을 입력하세요"

# 데이터의 관측단위와 핵심 특성을 1~3문장으로 적습니다.
# 예: "개인 단위 횡단면 자료이며 지역 식별자가 있다."
data_description <- "여기에 데이터 특성을 간략히 입력하세요"

n_obs <- 1800
outcome_type <- "continuous"
outcome_range <- c(0, 100)
# cutoff는 running variable의 0으로 고정한 교육용 예시입니다.
cutoff <- 0
# 분석 bandwidth 예: 0.2~0.8
bandwidth <- 0.45
n_continuous_predictors <- 3
n_binary_predictors <- 2
n_categorical_predictors <- 1

# 변수별 결측률을 교육용으로 재현하기 위한 최대값입니다. 0~0.20 권장.
max_missing_rate <- 0.08

# 재현 가능한 가짜 데이터를 위한 seed입니다.
seed <- 2026

# 제출 API가 활성화되면 비워두어도 원격 config를 자동 확인합니다.
submission_endpoint <- ""
course_key <- ""

spec <- build_spec_from_environment(environment())
```

# 1. Research question and design

```{r}
#| results: asis
cat(project_overview_text(spec))
```

# 2. Data and expected structure

학생은 실제 분석을 수행하는 것이 아니라, 자신이 알고 있는 데이터의 구조를 바탕으로 **논문에 필요한 분석 설계와 결과의 흐름**을 먼저 설계합니다. 아래 결과는 입력한 구조에 맞춰 자동 생성한 교육용 가상 데이터에 기반합니다.

```{r}
#| results: asis
cat(data_structure_text(spec))
```

# 3. Methods

```{r}
#| results: asis
cat(methods_text(spec))
```

# 4. Simulated analysis

```{r}
#| label: simulate
analysis <- simulate_project(spec)
```

## Main results

메인 본문에는 표와 그림을 합쳐 **최대 4개**만 배치합니다. 인과추론 설계는 진단 또는 식별 가정 확인을 결과 추정치보다 앞에 둡니다.

```{r}
#| label: main-results
main_figures <- make_main_figures(analysis, spec)
render_figure_list(main_figures)
```

# 5. Interpretation template

```{r}
#| results: asis
cat(interpretation_text(analysis, spec))
```

# Supplementary material

## A1. Missing records by variable

```{r}
knitr::kable(analysis$missingness, digits = 2)
```

## A2. Data-cleaning flow

```{r}
knitr::kable(analysis$cleaning_flow)
```

## A3. Design-specific diagnostics

```{r}
supp_figures <- make_supplement_figures(analysis, spec)
render_figure_list(supp_figures)
```

## A4. Required robustness and sensitivity checks

```{r}
#| results: asis
cat(supplement_checklist_text(spec))
```

## A5. Reproducibility record

```{r}
sessionInfo()
```

# 6. Render outputs

최종 확인 후 아래 셀을 실행하면 HTML, Word, PDF, RevealJS slides를 순차적으로 렌더링합니다. HTML/RevealJS에서는 Plotly가 interactive하게 표시되고, Word/PDF에서는 같은 시각화를 static ggplot으로 출력합니다.

```{r}
#| eval: false
render_project_outputs(knitr::current_input())
```

# Submission

작업을 마친 뒤 아래 셀을 실행합니다. 제출 API가 활성화되어 있으면 현재 QMD가 `projects/submissions/`에 자동 제출됩니다. API가 아직 설정되지 않았으면 로컬 제출 패키지를 생성합니다.

```{r}
#| eval: false
submit_project(
  qmd_path = knitr::current_input(),
  endpoint = submission_endpoint,
  course_key = course_key
)
```

