---
title: "2026년 한국정책분석평가학회 머신러닝 논문설계 실습 — Step 1"
format:
  html:
    toc: true
    embed-resources: true
execute:
  warning: false
  message: false
---

# 목적

이 파일 하나로 실습을 시작합니다. **새 로컬 작업폴더**에 이 QMD를 저장한 뒤, 학생 ID와 연구설계 유형만 입력하면 개인별 Step 2 QMD와 HTML 자동 제출에 필요한 설정이 함께 생성됩니다.

> 기존 Quarto 프로젝트의 설정과 충돌하지 않도록, 가능하면 이번 실습용으로 새 폴더를 만들어 사용하세요.

# 1. 입력

```{r}
# ============================================================
# 아래 두 값만 수정하세요.
# ============================================================

# 본인 식별 ID
# - 영문자/숫자/_/-만 사용
# - 3~30자
# - 이름, 이메일, 학번과 같은 직접 식별정보보다는
#   수업에서 사용할 별칭이나 임의의 ID를 권장합니다.
# 예: "KAPAE_021"
student_id <- "여기에_ID_입력"

# 연구설계 유형: 아래 7개 중 정확히 하나를 입력합니다.
# "prediction"     : 머신러닝 예측 비교
# "dml"            : Double/debiased machine learning
# "did"            : Difference-in-differences
# "iv"             : Instrumental variables
# "matching"       : Propensity-score matching/weighting
# "causal_forest"  : Causal forest / heterogeneous treatment effects
# "rd"             : Regression discontinuity / regression kink
method <- "prediction"
```

# 2. Step 2 작업파일과 제출환경 자동 생성

아래 코드블록을 한 번 실행합니다. GitHub에서 최신 실습 함수를 불러오고, 현재 폴더에 개인별 Step 2 QMD와 HTML 자동 제출에 필요한 숨김 설정파일을 만듭니다.

```{r}
source("https://raw.githubusercontent.com/TheYongjinChoi/kapae2026-exercise/main/projects/design_lab/R/lab_helpers.R")
source("https://raw.githubusercontent.com/TheYongjinChoi/kapae2026-exercise/main/projects/design_lab/R/standalone_setup.R")

create_standalone_design_lab(
  student_id = student_id,
  method = method,
  output_dir = getwd()
)
```

예를 들어 ID가 `KAPAE_021`이고 DML을 선택하면 다음 파일이 생성됩니다.

```text
02_KAPAE_021_dml_research_design.qmd
```

같은 폴더에는 `_quarto.yml`과 `.kapae/` 폴더도 자동으로 만들어집니다. 이 파일들은 **HTML 자동 제출을 위한 설정파일이므로 수정할 필요가 없습니다.**

생성된 `02_..._research_design.qmd` 파일을 열어 Step 2를 진행합니다.

Step 2에서 연구설계를 작성한 뒤 **HTML Preview/Render**를 실행하면, 렌더링이 끝난 HTML이 자동으로 수업 결과물 갤러리에 제출됩니다.

[학생용 논문설계 결과물 갤러리](https://theyongjinchoi.github.io/kapae2026-exercise/)
