---
title: "2026년 국민대학교 행정학과 방법론 워크숍 — 머신러닝 논문설계 실습 Step 1"
format:
  html:
    toc: true
    embed-resources: true
execute:
  warning: false
  message: false
---

# 목적

이 파일 하나로 실습을 시작합니다. **새 로컬 작업폴더**에 이 QMD를 저장한 뒤, 작업 ID와 연구설계 유형을 선택하면 개인별 Step 2 QMD가 생성됩니다.

Step 2에서는 자신의 연구주제와 실제로 사용할 데이터를 떠올리면서 연구질문, 결과변수, 주요 변수와 연구설계를 구체화합니다. 입력을 마친 뒤 HTML로 렌더하면, 선택한 방법에 맞는 **교육용 가상 분석결과와 진단 그림**을 확인할 수 있습니다.

실습에 필요한 R 함수는 GitHub에서 불러오지만, **작성한 QMD와 결과 HTML은 자신의 컴퓨터에만 저장되며 자동 제출되지 않습니다.**

> 기존 Quarto 프로젝트의 설정과 섞이지 않도록, 가능하면 이번 실습용으로 새 폴더를 만들어 사용하세요.

# 1. 입력

아래 코드블록에서 **두 값만 수정**합니다.

```{r}
# ============================================================
# 아래 두 값만 수정하세요.
# ============================================================

# 작업 ID
# - 영문자/숫자/_/-만 사용
# - 3~30자
# - 제출용 ID가 아니라 자신의 작업파일을 구분하기 위한 이름입니다.
# 예: "KMU_021"
student_id <- "여기에_ID_입력"

# 연구설계 유형: 아래 7개 중 정확히 하나를 입력합니다.
# "prediction"     : 머신러닝 예측
# "dml"            : Double/debiased machine learning
# "did"            : Difference-in-differences
# "iv"             : Instrumental variables
# "matching"       : Propensity-score matching/weighting
# "causal_forest"  : Causal forest / heterogeneous treatment effects
# "rd"             : Regression discontinuity / regression kink
method <- "prediction"
```

처음부터 방법을 완벽하게 고를 필요는 없습니다. 자신의 연구질문과 데이터 구조에 가장 가깝다고 생각하는 방법을 하나 선택하고, Step 2의 질문에 답하면서 실제로 적합한지 다시 확인합니다.

# 2. Step 2 작업파일 생성

아래 코드블록을 **한 번 실행**합니다. 필요한 R 패키지가 설치되어 있지 않으면 먼저 설치하고, GitHub에서 최신 실습 함수를 불러와 현재 폴더에 개인별 Step 2 QMD를 만듭니다.

실습 함수는 다음 폴더에서 관리됩니다.

- [lab_helpers.R](https://github.com/TheYongjinChoi/kapae2026-exercise/blob/main/kmu-ml-projects/R/lab_helpers.R)
- [report_helpers.R](https://github.com/TheYongjinChoi/kapae2026-exercise/blob/main/kmu-ml-projects/R/report_helpers.R)

학생이 아래 코드를 실행할 때는 GitHub 웹페이지 주소가 아니라 R이 직접 읽을 수 있는 raw 파일 주소를 사용합니다. 주소를 따로 복사하거나 수정할 필요는 없습니다.

```{r}
required_packages <- c(
  "ggplot2",
  "plotly",
  "tidyr",
  "knitr",
  "htmltools"
)

missing_packages <- required_packages[
  !vapply(required_packages, requireNamespace, logical(1), quietly = TRUE)
]

if (length(missing_packages)) {
  install.packages(
    missing_packages,
    repos = "https://cloud.r-project.org"
  )
}

source("https://raw.githubusercontent.com/TheYongjinChoi/kapae2026-exercise/main/kmu-ml-projects/R/lab_helpers.R")

create_design_qmd(
  student_id = student_id,
  method = method,
  output_dir = getwd()
)
```

예를 들어 ID가 `KMU_021`이고 DML을 선택하면 다음 파일이 생성됩니다.

```text
02_KMU_021_dml_research_design.qmd
```

생성된 `02_..._research_design.qmd` 파일을 열어 Step 2를 진행합니다.

# 3. Step 2 진행

Step 2에서는 먼저 자신의 연구 아이디어를 짧게 정리합니다. 연구제목, 이론적·정책적 배경, 연구의 필요성, 핵심 연구질문과 기대하는 기여를 적습니다.

그다음 실제로 사용할 데이터를 생각하면서 데이터 이름, 한 행이 의미하는 관측단위, 결과변수와 주요 변수들을 입력합니다. 이후 질문은 선택한 방법에 따라 달라집니다. 예를 들어 DID라면 분석단위와 시점, 처치집단과 비교집단, 정책 도입시점을 확인하고, 머신러닝 예측이라면 예측할 결과와 사용할 변수, test set 등을 정리합니다.

가능하면 예시 문구를 그대로 두기보다 **자신의 실제 연구주제와 데이터에 맞게 구체적으로 수정**하세요.

# 4. 결과 확인

입력을 마치면 Step 2 QMD에서 **Render 또는 Preview**를 실행합니다.

렌더링 과정에서 GitHub의 `lab_helpers.R`와 `report_helpers.R`를 불러와, 현재 연구설계에 맞는 교육용 가상 데이터와 결과를 생성합니다. 같은 폴더에 HTML 파일이 만들어지며, 연구설계 요약과 함께 방법론별 주요 결과와 진단 그림을 확인할 수 있습니다.

이 결과는 실제 데이터 분석결과가 아닙니다. 수치 자체를 해석하기보다는, **실제 연구에서 어떤 결과를 제시하고 어떤 진단을 확인해야 하는지** 살펴보는 데 사용하세요.

완성된 QMD와 HTML은 모두 현재 작업폴더에 남습니다. **GitHub나 다른 서버로 자동 제출되지 않습니다.**
